ACORDAO-COMPLETO-2518184

ACÓRDÃO 2113/2022 ATA 11/2022 - PRIMEIRA CÂMARA

VISTOS, relatados e discutidos estes autos de tomada de contas especial instaurada pelo Ministério das Relações Exteriores (MRE) de responsabilidade de Andrea Lanna Pereira da Silva, Carmen Lúcia Saldanha Correa de Mattos, Fernando Villar Paiva, Rene Ivan de Carvalho Peres e Rogerio Anildo Jost em decorrência de irregularidades que resultaram em dano ao erário relacionado ao não recolhimento de taxas para concessão/emissão de vistos no âmbito do Consulado-Geral do Brasil em Nova York;
ACORDAM os ministros do Tribunal de Contas da União, reunidos em sessão da 1ª Câmara, ante as razões expostas pelo relator, em:
9.1. excluir os nomes de Carmen Lúcia Saldanha Correa de Mattos (XXX.114.097-XX) e de Rene Ivan de Carvalho Peres (XXX.669.971-XX) do rol de responsáveis desta Tomada de Contas Especial;
9.2. julgar irregulares as contas de Andrea Lanna Pereira da Silva (XXX.281.056-XX) , Fernando Villar Paiva (XXX.128.948-XX) e Rogerio Anildo Jost (XXX.640.290-XX) , com fundamento nos arts. 1º, inciso I, 16, inciso III, alíneas "b" e "c" da Lei 8.443/1992, e com arts. 1º, inciso I, 209, incisos II e III, do Regimento Interno do TCU;
9.3. condenar os responsáveis mencionados no subitem anterior, com fundamento no art. 19, caput, da Lei 8.443/1992, c/c com o art. 210 do RI/TCU, ao pagamento das quantias a seguir especificadas, com a fixação do prazo de 15 (quinze) dias, a contar da notificação, para comprovar, perante o Tribunal (art. 23, inciso III, alínea "a", da Lei 8.443/1992, c/c art. 214, inciso III, alínea "a", do RI/TCU) , o recolhimento das dívidas aos cofres do Tesouro Nacional, atualizadas monetariamente e acrescidas dos juros de mora, calculados da data indicada até a data do efetivo recolhimento e com o abatimento de valores acaso já satisfeitos, na forma prevista na legislação em vigor:
9.3.1. Andrea Lanna Pereira da Silva (XXX.281.056-XX) :
	Valor Original (R$) 
	Data da Ocorrência

	31.294,99 (D) 
	27/2/2015

9.3.2. Fernando Villar Paiva (XXX.128.948-XX) :
	Valor Original  (R$) 
	Data da Ocorrência

	1.212.806,67 (D) 
	27/2/2015

9.3.3. Rogerio Anildo Jost (XXX.640.290-XX) :
	Valor Original  (R$) 
	Data da Ocorrência

	1.521.455,28 (D) 
	14/4/2015

	26.814,07 (C) 
	14/4/2015

9.4. aplicar individualmente aos responsáveis a multa prevista no art. 57 da Lei 8.443/1992, c/c o art. 267 do Regimento Interno, nos seguintes valores: Andrea Lanna Pereira da Silva (XXX.281.056-XX) , R$ 6.000,00; Fernando Villar Paiva (XXX.128.948-XX) , R$ 242.000,00; e Rogerio Anildo Jost (XXX.640.290-XX) , R$ 309.000,00; com a fixação do prazo de 15 (quinze) dias, a contar da notificação, para comprovarem, perante o Tribunal (art. 214, inciso III, alínea "a", do Regimento Interno) , o recolhimento da dívida aos cofres do Tesouro Nacional, atualizada monetariamente desde a data deste acórdão até a do efetivo recolhimento, se forem pagas após o vencimento, na forma da legislação em vigor;
9.5. autorizar, desde logo, nos termos do art. 28, inciso II, da Lei 8.443/1992, a cobrança judicial das dívidas caso não atendidas as notificações a que se referem as alíneas anteriores;
9.6. autorizar, desde logo, caso solicitado e o processo não tenha sido remetido para cobrança judicial, o pagamento das dívidas em até 36 (trinta e seis) parcelas mensais e consecutivas, nos termos do art. 26 da Lei 8.443/1992, c/c o art. 217 do Regimento Interno/TCU, fixando-se o vencimento da primeira parcela em 15 (quinze) dias, a contar do recebimento da notificação, e o das demais a cada mês, devendo incidir sobre cada valor mensal os correspondentes acréscimos legais, na forma prevista na legislação em vigor, sem prejuízo de alertar os responsáveis de que a falta de comprovação do recolhimento de qualquer parcela implicará o vencimento antecipado do saldo devedor
9.7. encaminhar cópia desta deliberação ao Procurador-Chefe da Procuradoria da República no Distrito Federal, nos termos do § 3º do art. 16 da Lei 8.443/1992 c/c o § 7º do art. 209 do Regimento Interno do TCU, para adoção das medidas que entender cabíveis;
9.8. encaminhar cópia desta deliberação ao Ministério das Relações Exteriores e aos responsáveis.

Tomada de contas especial relativo à apuração de impropriedades no recebimento de taxas de processamento de vistos no Consulado-Geral do Brasil em Nova York.

Primeira Câmara

Ministério das Relações Exteriores.

3. Interessados/Responsáveis:
3.1. Responsáveis: Andrea Lanna Pereira da Silva (XXX.281.056-XX); Carmen Lúcia Saldanha Correa de Mattos (XXX.114.097-XX); Fernando Villar Paiva (XXX.128.948-XX); Rene Ivan de Carvalho Peres (XXX.669.971-XX); Rogerio Anildo Jost (XXX.640.290-XX).

13.1. Ministros presentes: Benjamin Zymler (na Presidência) e Vital do Rêgo (Relator).
13.2. Ministro-Substituto convocado: Weder de Oliveira.
13.3. Ministro-Substituto presente: Augusto Sherman Cavalcanti.

ACORDAO-COMPLETO-2539230

Acórdão 3260/2022 - Primeira Câmara

VITAL DO RÊGO

de tomada de contas especial (TCE) , instaurada pelo Ministério das Relações Exteriores (MRE) , em desfavor dos Srs. Fernando Villar Paiva (CPF XXX.128.948-XX) , Rogério Anildo Jost (CPF XXX.640.290-XX) e Andrea Lanna Pereira da Silva (CPF XXX.281.056-XX) , todos ocupantes dos cargos de auxiliares locais, conforme previsão do art. 57 da Lei 11.440/2006, do Consulado-Geral em Nova York, em razão do desvio de valores no recebimento de taxas para processamento de vistos.
HISTÓRICO 
2.	O relatório dos tomadores de contas sobre o Consulado-Geral em Nova York identificou em 13/2/2015 graves irregularidades relativas às taxas para concessão/emissão de vistos por auxiliares locais (peça 8, p. 187) .
3.	A irregularidade nos lançamentos da taxa de processamento veio à tona quando o Oficial de Chancelaria Fabiano Soares e Soares estava autorizando vistos em preparação ao período em que substituiria o Oficial de Chancelaria Gustavo Leal. Ele percebeu que em um pedido de Visto de Trabalho para Atletas, Artistas e Consultoria Técnica, previamente aprovado, à época, pelo Ministério do Trabalho (VITEM III) , foi lançado somente o valor do visto, sem a taxa de processamento. Após corrigir o erro, resolveu conferir lançamentos para o mesmo tipo de visto em datas anteriores e encontrou diversas irregularidades (peça 8, p. 196) .
4.	Consistiam as irregularidades na ausência de lançamento dos valores devidos às taxas associadas à concessão e emissão de vistos processados por auxiliares locais. 
5.	Auditadas tais irregularidades pela Secretaria de Controle Interno do MRE (Ciset) e pela sindicância investigativa da Corregedoria do Serviço Exterior, identificou-se que no período estimado de 2008 até 20/3/2015, após a consolidação dos dados, existiram 3.202 registros sem a cobrança das taxas relativas à emissão de visto e sem identificação do amparo legal para tal omissão (peça 1, p. 14-160 e 182-228) . 
6.	Neste período a concessão/emissão de vistos se processava pelo Sistema Consular Integrado (SCI) e pelo Sistema de Controle e Emissão de Documentos de Viagem (SCEDV) .
7.	Foi estimado o valor de US$ 524.835,00 como danos ao erário, tendo seu total sido determinado pelo somatório dos seguintes valores apurados em relação a cada responsável:
Tabela 1. Débito no SCI/SCEDV 
	Operador SCI/SCEDV
	Nº ocorrências
	Valor em US$

	Fernando Villar Paiva
	2439
	421.450,00

	Rogério Anildo Jost
	676
	89.505,00

	Andrea Lanna Pereira da Silva
	62
	10.875,00

	Reneivan de Carvalho Peres
	17
	1.815,00

	Daniela Fish
	5
	750,00

	Vivian Lisboa Freire
	2
	300,00

	Carmen Lucia Saldanha Correa de Mattos
	1
	140,00

	Total
	3202
	524.835,00

		Fonte: Ciset/MRE
8.	Ante a extensão do dano, a Ciset/MRE auditou também os dados do Sistema Consular (Siscon) , anterior à implantação do SCI/SCEDV, verificando no período de 2005 a 2009, que as irregularidades no Siscon totalizaram US$ 275.080,00, determinado pela soma dos seguintes valores (peça 8, p.218) :
Tabela 2. Dano apurado no Siscon 
	Operador Siscon
	Nº ocorrências
	Valor em US$

	Maria Alice Joseph
	0
	0,00

	Andressa Agostini de P. Carvalho
	1
	100,00

	Carmen Lúcia Saldanha Correa de Mattos
	146
	14.600,00

	Fernando Villar Paiva
	2
	200,00

	Rene Ivan de Carvalho Peres
	59
	6.230,00

	Rogério Anildo Jost
	2318
	253.490,00

	Vivian Lisboa Freire
	2
	200,00

	Edson dos Santos Andrade
	1
	130,00

	Renato Lopes
	1
	130,00

	Total
	2530
	275.080,00

Fonte: Siscon
9.	O referido levantamento apontou que (peça 9, p.5-6) :
9.1.	Parte dos valores não lançados deveu-se a erros de lançamentos eventuais, afastando a responsabilidade de alguns auxiliares;
9.2.	Quanto ao saldo restante foram encontradas evidências de que outros auxiliares teriam agido de maneira sistemática, muito além do erro ocasional esperado, caracterizando responsabilidade pessoal em razão do não recebimento dos valores devidos. 
10.	Em face dessa conclusão a comissão fez ajustes excluindo os operadores que tiveram sua conduta não reprovada, resultando no seguinte quadro (peça 9, p.7) :
Tabela 3. Dano considerado: Auditoria Especial - Ciset/MRE
	Responsável
	Siscon
	SCEDV
	Valor em US$

	Andrea Lanna Pereira da Silva
	0,00
	10.875,00
	10.875,00

	Fernando Villar Paiva
	200,00
	421.450,00
	421.650,00

	Rene Ivan de Carvalho Peres
	6.230,00
	1.815,00
	8.045,00

	Rogério Anildo Jost
	253.490,00
	89.505,00
	342.995,00

	Carmen Lúcia Saldanha Correa de Mattos
	14.600,00
	140,00
	14.740,00

	Total
	798.305,00

Fonte: Ciset/MRE
11.	O Certificado de Auditoria de Tomada de Contas Especial 1/2016 acolheu as conclusões da mencionada auditoria especial (peça 9, p. 8-9) . O Parecer do dirigente do órgão setorial de controle interno encontra-se à peça 9, p. 10-11. O Ministro de Estado das Relações Exteriores atestou haver tomado ciência das conclusões contidas no processo de tomada de contas especial (peça 9, 12) . 
12.	Autuada esta TCE no TCU a Ciset/MRE aditou as conclusões do relatório de TCE. (peça 12, p. 41-65) .
13.	As novas conclusões da comissão isentaram das responsabilidades os auxiliares locais, Srs. Rene Ivan de Carvalho Peres e Carmen Lúcia Saldanha (peça 12, p. 50 a 64) .
14.	Essa mudança decorreu da conclusão de que os lançamentos indevidos no sistema foram feitos enquanto aqueles referidos agentes não estavam em suas estações, sendo que o sistema não bloqueava o acesso em caso de ausência prolongada do usuário (peça 12, p. 63) .
15.	Apurando novos indícios de irregularidades durante a operação do Siscon, a Comissão sugeriu que o montante de recursos desviados pelo responsável Sr. Rogério Anildo Jost deveria ser alterado para, no mínimo, US$ 424.120,00.
16.	Novas modalidades de fraude não expostas anteriormente foram descritas (peça 12, p. 58-60) :
16.1.	Alteração de nome, com mensagem de alerta no Siscon;
16.2.	Reaproveitamento de um registro em data anterior para a emissão de um visto com mesmo número a novo titular, com nome totalmente diferente;
16.3.	Nos casos atribuídos ao Sr. Rogério Anildo Jost os lançamentos não trataram da correção de um erro de digitação ou da troca de alguma letra, mas da substituição integral de um nome por outro, inteiramente diferente, às vezes até de outro sexo;
16.4	Um mesmo registro era utilizado para a concessão de dois vistos, ambos com o mesmo número, a dois requerentes diferentes, com a possível subtração não apenas do valor da taxa de processamento, mas do valor integral do visto nesses casos;
16.5	A Comissão Investigatória, na estimativa de débito, considerou apenas a taxa de processamento em cada alteração de grafia significativa encontrada;
16.6.	A Comissão não descartou a possibilidade de subtração da taxa de VITEM II (peça 12, p.61) .
17.	Ocorreram casos aonde houve exclusão de emolumentos, com registro da operação no Siscon.
17.1	A respeito disso a Comissão Investigatória descobriu que foi utilizado mais de uma vez um mesmo número de visto, com reaproveitamentos sucessivos, em um mesmo dia de trabalho, chegando a usar o mesmo número de visto para três vistos diferentes, embolsando-se integralmente os emolumentos pagos por pelos menos dois daqueles vistos, isto quando não subtraía também a taxa de processamento do primeiro visto (peça 12, p. 60) tendo-se atribuída nova modalidade de irregularidade integralmente ao Sr. Rogério Anildo Jost.
18.	No relatório complementar os débitos atribuídos à Sra. Carmen Lúcia Saldanha (US$14.600,00) e ao Sr. Rene Ivan de Carvalho Peres (US$ 6.230,00) foram transferidos para o débito do Sr. Rogério Anildo Jost, uma vez que ele trabalhava em uma sala próxima e era considerado o principal suspeito.
19.	Dessa forma, o relatório final da Comissão Investigatória responsabilizou o Sr. Jost pelos débitos a seguir:
Tabela 4. Débito atribuído ao Sr. Jost - Relatório Final da Comissão Investigatória
	Modalidade
	2005
	2006
	2007
	2008
	2009

	Fraude*
	casos
	Valor (US$) 
	casos
	Valor (US$) 
	casos
	Valor (US$) 
	casos
	Valor (US$) 
	casos
	Valor (US$) 

	A
	17
	1.700,00
	1111
	111.100,00
	467
	46.700,00
	555
	72.150,00
	168
	21.840,00

	B
	0
	0,00
	48
	4.800,00
	0
	0,00
	5
	650,00
	6
	780,00

	C
	2
	200,00
	134
	13.400,00
	10
	1.000,00
	0
	0,00
	0
	0,00

	D
	4
	400,00
	19
	1.900,00
	62
	6.200,00
	298
	29.800,00
	360
	36.000,00

	E
	61
	50,00
	47
	900,00
	158
	6.300,00
	867
	43.400,00
	498
	24.900,00

	Total
	84
	2.350,00
	1359
	132.100,00
	697
	60.200,00
	1725
	146.000,00
	1032
	83.520,00

 Fonte: peça 12, p. 61
*Modalidades de fraude: A. Não lançamento da taxa de processamento, conforme relatório de TCE; B. Casos atribuídos ao AA Rene Peres; C. Casos atribuídos a Carmen de Mattos; D. Casos onde ocorreram alterações significativas nas grafias; e E. casos onde ocorreram exclusão indevida de emolumentos, com registro da operação do Siscon.
20.	Importa destacar que, em todas as apurações, foram isentados de responsabilidade os servidores do MRE que participaram do processamento de vistos no período, assim como todos os responsáveis apontados nos diversos relatórios investigativos atuavam como auxiliares locais, conforme previsão do art. 57 da Lei 11.440/2006. 
21.	Constatou-se falhas estruturais nos sistemas, assim como problemas nos procedimentos estabelecidos, nos controles existentes, no treinamento de pessoal, no excesso de emissões de vistos frente à força de trabalho alocada para a tarefa, fatores sistemáticos que fragilizaram a supervisão e checagem dos processos envolvidos (peça 9, p. 2) .  
22.	Preliminarmente ao mérito, esta Secretaria, por meio do Ofício 0308/2019-TCU/SecexDesenvolvimento, de 5/7/2019 (peça 18) , solicitou à Ciset/MRE informações complementares para a adequada caracterização da irregularidade e do débito. A correspondência foi recebida pelo órgão em 11/7/2019, conforme consta no Aviso de Recebimento de peça 22.
23.	Informações complementares foram solicitadas visando (peça 18) :
23.1.	Informar se foram esgotadas as medidas administrativas para elidir o dano, condição prévia à instauração da TCE de acordo com o art. 3º da IN TCU 71/2012;
23.2.	Esclarecendo quais foram essas iniciativas adotadas e os resultados obtidos;
23.3.	Justificar, caso não haver sido adotada nenhuma ação;
23.4.	Realizar os ajustes, se for o caso, propostos pela Comissão de Apuração, instaurada em 11/7/2016, a fim de apurar as alegações apresentadas pelos responsáveis Carmen Lúcia Saldanha e Rene Ivan de Carvalho Peres, bem como as circunstâncias de operação do sistema informatizado Siscon, encaminhados por intermédio do Ofício Ciset/QIT 27, de 18/10/2016, o qual traz um aditamento às conclusões oferecidas no relatório de TCE;
23.5.	Caracterizar a conduta dos responsáveis, conforme o art. 5º, parágrafo único, IV, da IN TCU 71/2012;
23.6.	Estimar e individualizar o débito em moeda nacional, com menção à data do débito original;
23.7.	Informar as medidas adotadas pelo MRE para evitar a reincidência dos fatos.
24.	O MRE informou que adotou as seguintes medidas antes da instauração da TCE (peça 26, p. 1-2) : 
24.1.	Demitiu os auxiliares locais responsabilizados pelo dano ao erário;
24.2.	Apresentou denúncia formal dos fatos à polícia norte-americana, com respectiva cooperação na investigação; 
24.3.	Encaminhou processo à AGU, ensejando a Ação Civil Pública por Improbidade Administrativa 28928-19.2016.4.01.3400;
24.4.	Solicitou providências à Polícia Federal, gerando o Inquérito Policial 1410/2015-4-SR/DPF/DF;
24.5.	Socorreu-se de assessoria de advogados norte-americanos, visando reparação do dano; 
24.5.1.	As bancas de advogados contratados avaliaram que haveria pouca chance de sucesso em eventual ação judicial para obtenção do ressarcimento, além de estimar o custo da ação superior ao benefício que poderia ser auferido.
25.	Em decorrência, obteve os seguintes resultados (peça 26, p.2) :
25.1.	Restituição de pequena parcela (US$ 8.685,00) dos danos constatados em razão da dificuldade de produzir provas dos furtos cometidos;
25.2.	Submissão do Sr. Rogério Anildo Jost à transação penal; e
25.3.	Início formal de processo criminal contra Fernando Paiva que evadiu para o Brasil.  
25.4.	Foram informadas as seguintes medidas visando impedir novas ocorrências semelhantes (peça 26, p.6) :
25.4.1.	A partir de 11/8/2015 o Sistema de Controle e Emissão de Documentos de Viagem (SCEDV) não mais permitiria a emissão do visto sem o pagamento do emolumento;  
25.4.2.	O sistema SCEDV foi substituído em 2016/2018 pelo Sistema Consular Integrado (SCI.ng) , que preservou a cobrança de visto e da taxa de processamento para os cidadãos norte-americanos;
25.4.3.	A partir de 16/3/2019 os cidadãos norte-americanos e de outras três nacionalidades ficaram isentos da emissão de vistos para ingresso no Brasil;
25.4.4.	Os terminais do sistema agora são bloqueados automaticamente após 45 minutos de inatividade. 
26.	Observou a instrução na peça 28 que:
26.1.	O órgão esgotou as medidas no âmbito administrativo para obtenção do ressarcimento e que a TCE foi adequadamente instaurada, observando o requisito constante no art. 3º da IN TCU 71/2012, razão pela qual se deveria dar continuidade ao andamento do presente processo;
26.2.	A ação de ressarcimento nos Estados Unidos teria um custo inicial de cerca de duzentos mil dólares, valor significativo quando comparado com o débito total calculado em US$ 800 mil (peça 2, p. 34) .
27.	Quanto à decisão da Comissão, imputando ao Sr. Rogério Anildo Jost débitos originariamente ligados formalmente aos Srs. Rene Ivan de Carvalho Peres (US$ 6.230,00) e Carmen Lúcia Saldanha (US$14.600,00) , concluiu a instrução anterior em bem fundada análise que (peça 28, p. 7-10) :
27.1.	A ausência do servidor sem o bloqueio da sua estação de trabalho poderia ensejar sua responsabilização em razão de não adotar as medidas de segurança necessárias;
27.2.	Porém o Acórdão 6544/2010-TCU-Primeira Câmara, Relator Ministro Walton Alencar Rodrigues, manifestou entendimento quanto a não ser razoável a imputação da responsabilidade pelo débito ou aplicação de multa por uso indevido de sua senha ou negligência na guarda da senha. 
27.3.	Dessa forma entendeu-se adequada a exclusão dos Srs. Rene Ivan de Carvalho Peres e Carmen Lúcia Saldanha da relação de responsáveis;
27.4.	Porém, transcorridos mais de 10 anos do fato, não pareceria razoável, com base na especulação de que o Sr. Rogério Anildo Jost, por trabalhar em sala próxima aos terminais, que o débito, vinculado anteriormente aos Srs. Rene Ivan de Carvalho Peres e Carmen Lúcia Saldanha, lhe fosse automaticamente transferido, uma vez ausente uma evidência mais contundente, e tendo decorrido mais de uma década dos fatos alegados.
28.	Concluiu a instrução anterior pela proposta de exclusão das citadas parcelas de US$ 6.230,00 e US$ 14.600,00 atribuídas originariamente e respectivamente aos Srs. Rene Ivan de Carvalho Peres e Carmen Lúcia Saldanha (peça 28, p. 10) .
29. 	Com base nessas considerações da instrução da peça 28 consolidaram-se os valores no seguinte quadro (peça 28, p.10) :
Débito consolidado
	Responsáveis
	SCEDV (US$) 
	Siscon (US$) 
	Total

	Rogério Jost
	89.505,00
	403.290,00*
	484.110,00**

	Fernando Paiva
	421.450,00
	0,00
	421.450,00

	Andrea Silva
	10.875,00
	0,00
	10.875,00

*Valor de R$ 253.490,00, acrescido dos novos débitos mencionados no relatório complementar (não inclusos débitos relacionados a Sra. Carmen e ao Sr. Rene) .
** Excluído o montante já ressarcido de US$8.685,00 do Sr. Jost.
30.	Quanto à conversão dos valores para a moeda nacional tomou-se por base o dia em que ficou comprovado que o responsável teve ciência do débito, nos termos do art. 39, parágrafo 3º da Lei 4.320/1964.
31.		Com este entendimento formou-se a seguinte tabela (peça 28, p. 10) :
Conversão do débito em moeda nacional 
	Responsáveis
	Data de ciência do débito
	Localização
	Cotação
	Valor convertido

					 (R$) 

	Rogério Jost
	14/4/2015
	peça 7, p.4
	2,8770
	1.494.641,21

	Fernando Paiva
	27/2/2015
	peça 2, p. 64-67
	3,0874
	1.212.806,67

	Andrea Silva
	27/2/2015
	peça 7, p.53
	2,8770
	31.294,99

32.	Individualizado o débito e descrita a conduta atribuída de cada um dos responsáveis, foi proposta a citação dos responsáveis para recolhimento dos valores questionados aos cofres do tesouro nacional ou apresentação das defesas pertinentes.
33.	A citação foi feita consonante com o quadro final resultante da consolidação e individualização das responsabilidades apuradas.
34.	Concluiu a instrução anterior por proposta (peça 28, p. 12-15) :
34.1.	De citação dos Srs. Fernando Villar Paiva, Rogério Anildo Jost e Andrea Lanna Pereira da Silva para apresentação das alegações de defesa ou recolhimento dos valores que lhes foram imputados;
34.2.	De exclusão dos Srs. Rene Ivan de Carvalho Peres e Carmen Lúcia Saldanha do rol de responsáveis. 
34.2.1.	Para maiores esclarecimentos, quanto à exclusão dos dois servidores, acrescentam-se a seguir os pressupostos de fundo adotados para a exclusão das responsabilidades dos citados agente públicos.
34.2.2.	Referente ao Sr. Rene Ivan de Carvalho Peres (peça 12, p. 50-52) :
a.	Os lançamentos irregulares no período 2005-2009 representaram uma fração ínfima do montante anual que foi processado pelo servidor;
b.	Tratavam-se de erros de digitação e troca de letras os quais, uma vez identificados pelo interessado, ao retirar o seu passaporte com o visto, eram logo a seguir corrigidos pelo servidor;
c.	Levou-se em consideração o histórico do servidor com mais de quarenta anos de serviços impecáveis prestados ao Consulado-Geral em Nova York contraposto à suposição de apropriação recursos públicos em quantidade relativamente modesta não se observando repetição do presumido comportamento irregular; 
d.	 Considerou-se a possibilidade de acesso por terceiros à estação de trabalho do servidor sem o seu conhecimento;
e.	Comprovou-se que o servidor costumava ausentar-se, no meio da manhã, para fumar, sempre entre 10:30h e 11 :30h, quando descia até à calçada do prédio onde se localizava o Consulado assim como durante o horário regular de almoço do Consulado, entre 12:30h e 14:30h;
f.	Os registros do Siscon mostraram que foram feitos lançamentos irregulares, atribuídos ao servidor, em 2006, na proporção de 90% dos lançamentos, concentrados em apenas dois períodos, sendo 55% entre às 10:30 e 11:30 horas e 35% entre às 12:30 e 14:30 horas, períodos nos quais o servidor costumava se ausentar.
34.2.3.	Referente à Sra. Carmen Lúcia Saldanha (peça 12, p.52-53) :
a.	Com base nos dados extraídos do Siscon, referentes aos lançamentos sem o devido registro da TEC, constatou-se que 145 dos 146 lançamentos irregulares atribuídos à servidora foram realizados no período da manhã quando ela se encontrava no guichê de atendimento ao público;
b.	Do total de registros sem o lançamento da taxa de processamento, 134 foram realizados no exercício de 2006;
c.	Não era atribuição da servidora lançar pedidos no sistema, fazendo-o apenas episodicamente no período da tarde, conforme demonstraram os registros do Siscon;
d.	Seria impossível à servidora atender o público no guichê, no salão de atendimento onde não havia computador e, ao mesmo tempo, lançar registros de visto naquele sistema;
e.	Por fim, o total de registros em seu nome é irrisório, totalizando apenas 2% do total no período analisado.
35.	Foram encaminhadas e cientificadas as comunicações processuais, assim como foram autorizadas as prorrogações de prazo requeridas pelos responsáveis (peças 33, 35, 37, 39, 40, 45-47, 49, 51, 55-58, 60, 74-76 e 78) .
36.	Retornaram as defesas dos Srs. Fernando Villar Paiva, Rogério Anildo Jost e Andrea Lanna Pereira da Silva sobre as quais empreende-se o seguinte exame técnico (peças 48, 61-73 e 77) .
Exame Técnico
Das justificativas de defesa da Sra. Andrea Lanna Pereira da Silva.
37.	Afirma a defesa da Sra. Andrea Lanna Pereira da Silva (peça 48) :
37.1.	A denunciada trabalhou apenas por, aproximadamente, um ano e seis meses no consulado geral brasileiro em Nova York, no período compreendido entre agosto de 2013 e fevereiro de 2015;
37.2.	Quando da sua demissão foi informada cometera erros que não seriam mais admitidos;
37.3.	Tomou ciência que o Sr. Fernando Villar Paiva e o Sr. Rogério Anildo Jost também haviam sido desligados, porém estes estariam envolvidos em um desvio milionário, sendo que a publicidade ao esquema perpetrado entre os dois havia sido inclusive matéria da revista "Isto É";
37.4.	A responsável, desde sua chegada ao consulado, jamais foi treinada por um superior, mas tão somente por colegas; 
37.5.	O relatório de comissão de Sindicância informava que o processo de concessão de vistos envolvia ao menos três pessoas, que atuavam na sequência de tarefas a seguir esmiuçadas:
37.5.1.	Recepção no balcão consular do protocolo do pedido de visto, da documentação necessária, do passaporte e do pagamento correspondente, por meio de money order;
37.5.2.	Entrega do protocolo do pedido de visto, da documentação necessária, do passaporte e do pagamento correspondente ao funcionário que se encarregará de processar o pedido de visto;
37.5.3.	Processado o pedido de visto, dava-se autorização pela autoridade consular. Neste momento o sistema SCEDV era liberado para a impressão da etiqueta de visto e o pagamento inserido no sistema se transforma em renda consular; 
37.5.4.	Emissão do visto, com a sua ativação e entrega do passaporte ao interessado;
37.5.5.	Prestação de contas junto ao setor de Renda Consular. 
37.5.6.	A comissão de Sindicância imputou responsabilidade à denunciada nas etapas I e II para vistos VITEM III e demais vistos temporários;
38.	As etapas dos procedimentos relativos à responsabilidade imputada à Sra. Andrea Lanna Pereira da Silva referiam-se (peça 48, p. 8) :
38.1.	Etapa I: Recepção no balcão consular do protocolo do pedido de visto, da documentação necessária, do passaporte e do pagamento correspondente, por meio de money order; 
38.2.	Etapa II: Entrega do protocolo do pedido de visto, da documentação necessária, do passaporte e do pagamento correspondente ao funcionário que se encarregará de processar o pedido de visto.
39.	Segundo a própria comissão de Sindicância a função da responsável era a de recepcionar, no balcão consular, o protocolo, documentação, passaporte e o pagamento por meio de Money Order; 
40.	Aliado a isso, também era sua função no consulado, como auxiliar local, o ofício de entrega de toda a documentação referida na etapa I dos procedimentos ao funcionário que se encarregaria de processar o pedido de visto; 
41.	Em se havendo uma cadeia de comando desde a efetivo processamento do pedido de visto até sua emissão, por óbvio, qualquer impropriedade perpetrada pela denunciada deveria ser questionada pelo funcionário responsável pelas fases subsequentes, fato este que não ocorreu;
42.	Desse modo deveria ser responsabilizado toda a cadeia de comando pela ausência de recolhimento das taxas de reciprocidade, uma vez que é dever do superior hierárquico zelar pela legalidade e lisura de todo processo administrativo, ainda que haja erro do funcionário, no caso do auxiliar local, sob pena de o chefe imediato ser responsabilizado por culpa in vigilando e culpa in elegendo;
43.	Cita decisório do TCU que reforçam as responsabilidades dos superiores hierárquicos (peça 48, p. 9-11) ;
44.	Cita o Ofício nº 146/SG/SGEX/SGEB/CONJUR/COR/AEFI, nos seus itens 4 e 5, que evidenciam a necessidade de o superior hierárquico, no caso servidores de carreira do Ministério das relações exteriores, conferirem e validar os dados inseridos pelos auxiliares locais antes do pagamento de a Money Order ser contabilizada como renda Consular (peça 48, p.10) ; 
45.	Em todas as apurações foram isentos da responsabilidade os servidores do MRE que participaram do processamento de vistos no período, evidenciando direcionamento da investigação aos auxiliares locais, eximindo-se o Estado de sua responsabilidade, pois se tratava de nítida hipótese de culpabilidade de todos os servidores envolvidos ante a flagrante negligência na conferência e validação dos atos dos funcionários locais por parte da chefia direta exercida pelos servidores de carreira; 
46.		Conclui esse raciocínio sobre a cadeia de comando destacando que:
46.1.		Ao final de cada expediente, o auxiliar local entregava ao consulado todas as money orders recebidas no dia;
46.2.		Concomitantemente ocorria a prestação de contas total por meio do sistema, onde se apresentava a soma dos valores recebidos, de acordo com os tipos de vistos requisitados naquele dia;
46.3.		Portanto, se havia prestação diária de contas, reforça-se a alegação de negligência da chefia direta do setor, haja vista que foram constatadas mais de 3.245 inconsistências no período avaliado.
47.	Cita a análise da instrução de peça 28 na qual o auditor ressalta ser perfeitamente aceitável que servidores cometam lapsos esporádicos ao analisar muitos pedidos;
48.	Devido à sua inexperiência, a denunciada jamais achou que qualquer tipo de crime poderia acontecer por ali, já que se trava do Consulado Brasileiro, razão pela qual sempre confiou em todos a sua volta, tanto que deixava abertas suas gavetas com as Money Orders, até porque todo o departamento operava da mesma forma; 
49.	Afirma que, ante a falta de estrutura, os passaportes com Money Orders ficavam espalhados por todos os lados, sem um mínimo de organização;
50.	A denunciada trabalhava com o processamento de vistos, tanto de turistas quanto especiais, com uma média de valores movimentados em torno de 12.000 (doze mil) U$D por dia;
51.	Não obstante, operava também como responsável pela entrega dos vistos na parte da tarde e, em inúmeras ocasiões, recebia pela manhã documentos considerados especiais, ou seja, não turismo;
52.	Conclui seu raciocínio afirmando que tramitando elevadas quantias diariamente, não faria qualquer sentido deixar de recolher ou se apropriar voluntariamente de apenas 62 (sessenta e duas) ordens de pagamento no período em que trabalhou como auxiliar local caso seu intuito fosse o de se locupletar ilicitamente às custas do Consulado;
53.	A responsável foi alertada acerca de possíveis erros que poderiam ter sido cometidos, tendo em vista a natureza mecânica do serviço prestado, porém jamais se apropriou de quaisquer valores, tampouco agiu de maneira dolosa com o fito de causar danos ao erário; 
54.	Estabelece comparativo com os outros servidores, citando-os nominalmente, os quais trabalharam por décadas no consulado e foram acusados apropriação indébita de valores elevados astronômicos;
55.	Ressalta que a investigação criminal instaurada nos Estados Unidos apontou apenas os codenunciados, Srs. Rogério Anildo Jost e Fernando Villar Paiva, como autores dos delitos descritos pelo Consulado, quais sejam fraude e furto. A denunciada sequer foi mencionada no relatório, o que evidencia que não houve nenhuma denúncia formal apresentada pelo Ministério Público americano ante a cristalina ausência de materialidade na conduta desta. Não havendo culpa, não haveria que se falar em restituição ou pagamento de quaisquer valores;
56.	Ressalta a ausência de culpa dolosa para concluir pela inexistência de motivação legal para a cobrança dos valores imputados à responsável;
57.	Estranha que a denunciada não foi considerada vítima dos Srs. Rogério Anildo Jost e Fernando Villar Paiva, à semelhança do entendimento aplicado aos Srs. Rene Ivan de Carvalho Peres e Carmen Lúcia Saldanha, o que levantaria dúvidas a respeito da lisura de todo processo investigativo, face a natureza específica das condutas confirmadas dos agentes já comprovadamente culpados;
58.	Cita acórdãos do TCU que pontificam:
"No âmbito do TCU, é considerado de boa-fé o responsável que, embora tenha concorrido para o dano ao erário ou outra irregularidade, seguiu as normas pertinentes, os preceitos e os princípios do direito. A análise, portanto, é feita sob o ponto de vista objetivo, sem que seja necessária a comprovação de má-fé (dolo) , mas apenas da ausência de boa-fé objetiva. (Acórdão 13732/2019-TCU-Primeira Câmara, 12/11/2019, Relator Ministro Walton Alencar Rodrigues) ."
"A boa-fé, no âmbito dos processos do TCU, não decorre de presunção legal geral. Deve estar corroborada em contexto fático e de condutas propício ao reconhecimento dessa condição em favor dos responsáveis. (Acórdão 2742/2019-TCU-Segunda Câmara, 16/04/2019, Relator Ministro Marcos Bemquerer) ".
59.	Cita que o Supremo Tribunal Federal há muito vem se posicionando no sentido de que havendo concomitância entre processo administrativo e judicial, tendo ambos origem em uma mesma relação jurídica de direito material haveria uma espécie de renúncia do ente público pelo processo administrativo, em face do princípio da unicidade de jurisdição;
60.	Em face da presumida concomitância de processos em trâmite, tanto na via administrativa, quanto na judicial, oriundas de uma mesma relação jurídica de direito material, entende que a administração pública, tacitamente, por preclusão lógica, renunciou ao seu direito de discutir o mérito no presente processo administrativo, uma vez que a decisão judicial se sobrepõe ao mérito pronunciado na instância administrativa;
61.	Pede pelo arquivamento do presente processo em face da renúncia tácita da administração pública ao seu direito de ação na via administrativa, quando do ajuizamento da Ação Civil Pública por Improbidade administrativa nº 28928- 19.2016.4.01.3400.
Análise.
62.	Reproduzo, para melhor delineamento da análise, citação feita pelo representante legal da Sra. Andrea Lanna Pereira da Silva:
"No âmbito do TCU, é considerado de boa-fé o responsável que, embora tenha concorrido para o dano ao erário ou outra irregularidade, seguiu as normas pertinentes, os preceitos e os princípios do direito. A análise, portanto, é feita sob o ponto de vista objetivo, sem que seja necessária a comprovação de má-fé (dolo) , mas apenas da ausência de boa-fé objetiva. (Acórdão 13732/2019-TCU-Primeira Câmara, 12/11/2019, Relator Ministro Walton Alencar Rodrigues) ."
63.	Replicando, 'é considerado de boa-fé o responsável que, embora tenha concorrido para o dano ao erário ou outra irregularidade, seguiu as normas pertinentes....'. Aceita-se que não existam elementos que possam associar a desídia da responsável à  má-fé, desídia essa que concorreu para o dano ao erário, mas, igualmente, não se pode afirmar que ela seguiu as normas pertinentes, logo, tem-se aqui a ausência de boa-fé objetiva. 
64.	É preciso entender que, apesar do número elevado de atendimentos diários, esses referidos atendimentos cingiam-se a um fluxograma de atividades extremamente simples, resultando os danos da simples inobservância um procedimento simples, isto é, conferir a respectiva money order vinculada ao pedido de visto. Não se poderia visualizar tarefa mais simples, ainda que executada com grande número de repetições todos os dias.
65.	A norma pertinente básica consistia, portanto, na confirmação da money order para os casos de vistos emitidos em obediência ao princípio diplomático da reciprocidade, isto é, emitido para cidadãos americanos.
66.	Tal procedimento, simples na sua concepção original, não poderia ser olvidado sem que se produzisse o consequente dano pelo não-recolhimento das taxas consulares devidas.
67.	Tem-se assim um inquestionável nexo de causalidade entre a ação omissiva do agente - não conferir a efetiva existência da money order - e o dano produzido.
68.	As alegações sobre eventuais direcionamentos da comissão sindicante, visando implicar exclusivamente os auxiliares externos do consulado, não afetam a compreensão de que a agente poderia evitar o dano simplesmente observando a rotina elementar da emissão dos vistos.
69.	Igualmente, ratificar que a investigação criminal instaurada nos Estados Unidos apontou apenas os Srs. Rogério Anildo Jost e Fernando Villar Paiva, denunciados como autores dos delitos descritos pelo consulado, nas modalidades de fraude e furto, não altera a responsabilidade objetiva da agente em ressarcir o erário pelos danos causados em razão de sua desídia.
70.	A inexistência de denúncia formal contra a agente, que seria apresentada pelo Ministério Público americano, apenas atesta a ausência de dolo na sua ação omissiva, mas não afasta sua culpa pela negligência em conferir a existência das money orders associadas à emissão dos vistos.
71.	Tem-se aqui um roteiro claro de responsabilidade material pela comissão de erros, ainda que sem comprovação de que tenham sido cometidos por má-fé, mas que produziram danos que poderiam ter sido evitados pela simples observância de normas simples:
71.1.	A constatação de que nas conclusões da sindicância se encontra ausente toda a cadeia de comando, aquela que deveria supervisionar o recolhimento das taxas de reciprocidade, posto ser dever do superior hierárquico zelar pela legalidade e lisura de todo processo administrativo, igualmente não afasta a conclusão de que a agente seria a controladora primeira dos seus próprios atos, e que a responsabilidade pela desídia na observância de regras simples, ainda que repetitivas, é exclusivamente sua;
71.2.	Quanto ao posicionamento do STF no sentido de que, havendo concomitância entre processo administrativo e judicial e tendo ambos origem em uma mesma relação jurídica de direito material, haveria uma espécie de renúncia do ente público pelo processo administrativo, em face do princípio da unicidade de jurisdição, é preciso ressaltar que este entendimento não se aplica ao mandato do TCU, pois nesta situação em análise descaberia ao MRE optar entre a instauração da respectiva tomada de contas especial e a respectiva representação judicial. Como já observado nesta mesma análise, ainda não se pode concluir, com os elementos coligidos pela sindicância investigativa, de forma cabal pela existência de dolo no exame dos danos ocorridos. Acolhe-se aqui apenas o entendimento de que faltou a boa-fé objetiva, na medida em que foi a inobservância de regras simples que produziu o resultado danoso à messe pública;
71.3.	Quanto ao pedido de arquivamento do presente processo, em face da presumida renúncia tácita da administração pública ao seu direito de ação na via administrativa, por força do ajuizamento da Ação Civil Pública por Improbidade administrativa nº 28928- 19.2016.4.01.3400, igualmente descabe o seu atendimento. O motivo deste indeferimento resume-se a duas causas elementares:
71.3.1.	São processos diferentes, com escopos diferentes. Na esfera do TCU procura-se definir a responsabilidade para o ressarcimento dos danos causados ao erário. Na esfera judicial o referido processo busca a conclusão pela inexistência de ânimo delituoso inquinado nos atos que produziram os citados danos;
71.3.2.	A segunda causa elementar é que inexiste ameaça a direito fundamental. Isto é, se a ação judicial resultar na absolvição de todos ou parte dos réus tal absolvição repercutirá nos procedimentos administrativos e executórios para a reparação dos danos presumidos.
71.4.	Portanto, sobre a defesa da Sra. Andrea Lanna Pereira da Silva, a conclusão é pela sua responsabilidade em relação aos débitos auferidos, na medida em que se fizeram ausentes os pressupostos da boa-fé objetiva, pois cabia à responsável o controle inicial sobre o recolhimento das money orders associadas à emissão dos vistos.
Pertinente às defesas dos Srs. Fernando Villar Paiva e Rogério Anildo Jost.
72.	Estes se fizeram representados pelo mesmo advogado o qual, por sua vez, encaminhou as mesmas razões de justificativa para os fatos e valores imputados aos respondentes. Dessa maneira será empreendida apenas uma análise sobre as alegações dos dois responsáveis citados (peças 61 e 67) .
72.1.	Quando se fizer necessária a referência à localização dos textos das defesas usar-se-á apenas a peça 61 em razão das peças 61 e 67 serão absolutamente idênticas.
73.	Inicia sua defesa pedindo que decrete de uma vez por todas a prescrição da presente TCE (peça 61 p. 3-4) . 
74.	Esclarece que tendo os defendentes sido citados em 28/5/2020, e só tendo tido acesso aos autos em 22/6/2020, toda e qualquer cobrança ou tomada de contas atinente a período anterior a maio de 2015, na pior das hipóteses, estaria prescrita. Requer, portanto a declaração da prescrição e o arquivamento dos autos. 
75.	Cita jurisprudência do Superior Tribunal de Justiça no sentido de que o auxiliar local de representação diplomática ou repartição consular brasileira no exterior, contratado anteriormente a 11 /12/1990, tem assegurado o enquadramento no regime jurídico dos servidores públicos civis da União, em observância ao disposto no art. 243 da Lei nº 8.112 /1990 (peça 61, p. 4-5) .
76.	Afirma ser nula a presente TCE, pois demandaria o esgotamento da via administrativa e do PAD respectivo, merecendo pronto arquivamento (peça 61, p. 5) . 
77.	Levanta questionamentos sobre o ambiente de trabalho onde operavam seus clientes, com ênfase no tratamento entre os "colegas" de trabalho, principalmente. Inclui vaidades, egolatria, acusações, fofoca, assédio moral, e maus tratos como uma realidade, com a hierarquia fazendo sentir seu poder de forma desmedida, ainda entre os oficiais de carreira, concursados e que se formaram pelo Itamaraty. 
78.	Com relação aos chamados "contratados locais", a situação seria ainda mais inacreditável, pois nos últimos anos em que trabalhou no consulado o defendente viu campanhas escancaradas - por parte dos "pernósticos carreiristas' - para que os contratados locais fossem todos demitidos e substituídos por aqueles (peça 61, p. 6) . 
79.	O ambiente de desconfiança e o mau relacionamento entre as equipes ficou claros nos primeiros depoimentos colhidos pela auditoria da secretaria de controle interno do MRE - os quais, curiosamente, foram suprimidos na fase interna da presente TCE. Chama atenção para a peça 1, p.14, onde está o Relatório da Comissão precedido de levantamentos e depoimentos.
79.1.	Reproduz:
"À Comissão foi indicado que existia, até a descoberta das irregularidades, um distanciamento entre as chefias do Posto e a equipe consular, fator que teria contribuído para uma indesejável autonomia gerencial dos setores, sobretudo na área de atendimento ao público, com a consequente ausência de uniformidade e, em alguns casos, com o estabelecimento, internamente aos setores, de critérios, regras, rotinas e processos que não indicavam as melhores práticas ou não conferiam segurança aos processos de concessão dos serviços e aos pagamentos e processamento de emolumentos". 
De fato, percebeu-se que os funcionários locais, com várias décadas de casa, e detentores do histórico e da experiência no Posto, impuseram aos servidores do quadro, muitos dos quais recém-chegados ou em primeira remoção, rotinas que, no caso do setor de vistos, não eram as mais indicadas e teriam levado a uma fragilidade nos processos.
 (..) De igual forma, as chefias parecem não ter percebido a formação de perigoso quadro, construído em meio à alta demanda por serviços e a ausência de reforços na lotação do Setor de Vistos." (fl. 213) . 
80.	Afirma haver desfaçatez tanta que os interesseiros membros da Comissão afirmaram que os auxiliares impunham a rotina a seus chefes recém nomeados, chefes esses que, em verdade, lhes tratavam com desprezo, de forma ríspida e com inequívoca superioridade (peça 61, p. 7) . 
81.	A fase interna sonegou parte importante da documentação relacionada às investigações e apurações preliminares, suprimiu depoimentos, dirigiu o resultado contra aqueles que se queria eliminar do consulado (peça 61, p. 7) . 
82.	Todos os acusados e suspeitos (exceto seus defendentes) foram ouvidos pela referida auditoria. Anexa os depoimentos de Carmem, René e Andréa. Ressalta a diferença entre esses depoimentos (sonegados, mas ora juntados) e as alegações que posteriormente fizeram Carmem e René, principalmente. 
83.	Carmem, umas das acusadas, jamais demitida e com direito a defesa nas fases internas, falou ao início das apurações que estavam inserindo vistos incorretos e que não sabia como acontecia pois não inseria vistos (peça 61, p. 8) . 
84.	Disse também que Rogério a ajudava com vistos, que o defendente era seu amigo, que seria acusada de ostentar jóias e de as receber de empresas com negócios no consulado, e que sempre preenchia as money orders em branco ao recebê-las no balcão (peça 61, p. 8) . 
85.	René, outro acusado que teve direito à defesa e jamais demitido, falava também ao início que jogava futebol com Rogério, que havia erros em função do desumano acúmulo de serviço. 
86.	Conclui que sob tal lente, é fácil intuir que os trabalhos de apuração das falhas detectadas em início de 2015 foram dirigidos, mau-executados, prenhe de ilações e executados com vistas a atribuir responsabilidade apenas aos Auxiliares Fernando, Andréa e Rogério, isentando os verdadeiros responsáveis pelas supostas irregularidades, que aparentemente seriam apenas erros. 
87.	Informa que somente depois de demitir o defendente foi que as autoridades do consulado, pressionadas pelos responsáveis pela autorização dos vistos, iniciaram "procedimento de apuração". Porém, tais procedimentos tomaram por base os levantamentos feitos pelos vice-cônsules, os quais seriam responsáveis por conferir e autorizar os vistos e emolumentos lançados pelos operadores (peça 61, p. 9) . 
88.	Na lista de autoridades que autorizaram os vistos estariam aquelas que conduziram (e direcionaram) a apuração preliminar, que fundamentou e deu esteio a posterior sindicância investigativa e à fase interna da TCE. 
89.	Informa que na sindicância investigativa, registre-se, houve participação de servidor que também constava da lista de responsáveis, e que deveria estar sendo investigado, e não investigando (peça 61, p. 9) .
90.	Faz ilações sobre o caráter e a moral de membros da comissão. Acusa André Veras Guimarães, que na época em que chefiou o defendente exercia sobre ele intensa pressão para agilização dos serviços de uma empresa que pertencia (ou em que trabalhava) sua irmã (pensa o defendente se chamar Alessandra) . Também critica Gustavo Issa Leal que teria criado sistemas próprios e remotos para autorizar vistos (sem atenção para com os valores, somente para com o cumprimento do Manual) fazendo-o a partir de sua residência (peça 61, p. 9-11) . 
91.	Comunica que o 'dirigismo' foi tamanho que por quase quatro anos as autoridades internas omitiram a última tela do sistema de autorização (ora juntada de novo como fez o defendente na Polícia federal) , onde aparece: protocolo, nome, nacionalidade e valor inserido. Também sonegaram por anos questão da dupla nacionalidade de alguns requerentes (peça 60, p. 13) .
92.	Minimizaram os eventos para os quais são isentos os emolumentos. Descontaram apenas 594 casos, mas foram pelo menos 5000 os casos de isenção de emolumentos, especialmente para a Copa do Mundo e Jornada mundial da Juventude (peça 61, p. 13) .
93.	Acrescenta que Carmem e René, em seus "novos depoimentos", falaram que na Copa do Mundo eles atendiam de 250 a 300 pessoas por dia no balcão, fora as agências. E teve "mutirão de vistos" nos sábados. 
94.	Declara que os funcionários responsáveis pelos levantamentos e planilhas e investigações não deteriam qualificação para apurar nada em termos de regularidade no consulado. 
94.1.	Prova disso seria que ao invés de "documentar" as apurações, apresentaram elementos altamente questionáveis e inservíveis para indicar a culpabilidade dos seus defendentes (peça 61, p. 13-14) ;
94.2.	Montagens que tinham como fim a vontade de prejudicar (peça 61, p.14) ;
95.	Cita como exemplos dessa afirmação as seguintes acusações direcionadas ao responsável Fernando Villar Paiva (peça 2, 13 e 72, peças 61 e 67, p. 15-16) :
95.1.	A colação ao processo de denúncia de Marcelo Villar Paiva, irmão do defendente Fernando Villar Paiva, explicando que o denunciante Marcelo é inimigo de Fernando, cujas acusações falsas e caluniosas por parte de Marcelo geraram a Ação Penal nº 0029066-71.2012.8.26.0562) , onde o denunciante Marcelo foi condenado nas sanções previstas no artigo 147, caput, c.c. o artigo 69, do Código Penal, a três meses e dois dias de detenção (peça 63) ; 
95.2.	Carta da suposta funcionária da agência de viagens BACC, Sra. Julieta Santos, pretendendo dar ares de fraude a possíveis erros e inconsistências sistêmicas. Afirma que esta pessoa não existe e que a carta citada na peça 2, p. 13, é apócrifa. Informa que o réu nunca teve relação comercial com o senhor João de Matos (Matos com T e não com TT, retifica) , que é seu amigo por conta de serem ambos aficionados por corridas de automóveis, e que o envelope onde foi "entregue" a carta no consulado traz como endereço de "Julieta" dados inconsistentes, não existindo aquele número naquela rua segundo o Google (peça 61, p. 15-16;
95.3.	Aponta que todo o contexto que ora suporta as conclusões a que chegaram os investigadores nasceu contaminado por denúncia anônima e por denúncia falsa, tornando flagrantemente nulas as conclusões da TCE, que por isso deve ser arquivada por falta de elementos válidos à sua constituição (peça 61, p. 16) .
96.	O defendente foi tratado de forma diversa de outros acusados na fase interna, que inclusive foram isentados pelo parecer do TCU. Tal fato ocorreu na fase interna da TCE e na abstrusa fase de "aditamento" da TCE interna, ativada por pedido de diligência desta Corte de Contas (que não foi cumprido a contento pela fase interna) e por Despacho Telegráfico Secreto 12 do MRE que não foi trazido aos autos (peça 61, p. 16) .
97.	Nessa fase de aditamento, inclusive, propiciou-se a dois dos acusados direito de defesa e justificativas. Carmem e René foram ouvidos e "inocentados", embora tal disparate tivesse sido já objeto de ressalva, então correta, da Secretaria de Estado que registrou não caber aos membros da CISET excluir responsabilidades (peça 9, p.11) .
98.	Afirma que Fernando Villar Paiva não foi ouvido em momento algum e que Rogerio Anildo Jost só o foi na fase inicial (peça 61, p.17) .
98.1.	Portanto, a oitiva de Fernando Villar Paiva foi suprimida pelos membros da Comissão da TCE interna e este fato não foi trazido ao conhecimento dessa Corte (peça 61, p. 17) .
99.	Declara que isso importaria em tratamento anti-isonômico, aliado ao fato de que os que foram ouvidos acusaram os não ouvidos das irregularidades que sobre si pesavam, torna a situação no mínimo bizarra. Aponta com base nisso uma espécie de "ação entre amigos" orquestrada para jogar toda a responsabilidade por falhas decorrentes de desumana carga de trabalho e de falhas estruturais e sistemáticas nas costas de três simples operadores, meros auxiliares na visão dos superiores (peça 61, p. 17) . 
100.	Sendo assim afirma que a presente TCE está contaminada, inquinada de nulidade e putrefata, como revela a teoria do "fruit of the poisonous tree", devendo ser de pronto arquivada (peça 61, p. 18) . 
101.	Informa que os trabalhos tiveram início na Secretaria de Estado nos primeiros dias de março e, posteriormente, in loco, desenvolveram-se no período de 23 a 27 de março de 2015.
102.	No penúltimo dia útil dos trabalhos in loco a informação obtida com a extração de dados levantados pelo Serpro apontavam (peça 61, p. 18-20) :
102.1.	Quantitativo das ocorrências;
102.2.	Sua quantificação em dólares; e 
102.3.	As irregularidades que resultaram em danos ao erário, as quais foram divididas em três grupos: falha no sistema informatizado; fragilidade na gestão e falhas no monitoramento dos trabalhos realizados. 
103.	Em face dos erros grosseiros e atenta a tal fato, após ouvir os defendentes e seus acusadores e membros do consulado, a DPF Fernanda da Costa pediu que fosse oficiado ao Serpro para tentar entender os sistemas e a utilização dos tais dados brutos, os quais o defendente queria ver submetidos a perícia documental e contábil. Por tal fato, não fossem as demais irregularidades, haveria de ser trancada a presente TCE (peça 61, p. 20) . 
104.	O processo estaria inquinado de outras nulidades atinentes ao seu desenvolvimento, e que novamente implicariam cerceamento de direito de defesa (peça 61, p. 20) . 
105.	relata que o Certificado de Auditoria não apontou o descumprimento das normas pertinentes à instauração e ao desenvolvimento do processo, afirmando o cumprimento das normas da IN 71/2012, mas ignorou o seu artigo 10 da referida instrução que traz comandos cogentes quanto ao conteúdo do Relatório, quais sejam:
 ( ...) § 1º O relatório a que se refere o inciso I deste artigo deve estar acompanhado de cópias: 
a) dos documentos utilizados para demonstração da ocorrência de dano;
b) das notificações remetidas aos responsáveis, acompanhadas dos respectivos avisos de recebimento ou de qualquer outro documento que demonstre a ciência dos responsáveis; 
c) dos pareceres emitidos pelas áreas técnicas do órgão ou entidade, incluída a análise das justificativas apresentadas pelos responsáveis; e 
d) de outros documentos considerados necessários ao melhor julgamento da tomada de contas especial pelo Tribunal de Contas da União. 
............................................................................................
106.	Questiona que o certificado de auditoria é de 2016 e o procedimento sofreu severas alterações posteriores à sua conclusão, sem que tenha sido refeito o relatório e muito menos o certificado (peça 61, p. 22) .
107.	O Secretário de Estado, por duas vezes, uma no item 3 da Peça 12 e outra na Peça 13, questiona sobre a necessidade de se instaurar nova TCE, e referido questionamento foi ignorado na instrução (Peça 15) , que indicou irregularidades ainda não sanadas mas que passou ao largo da questão da oitiva dos acusados na fase interna e do cumprimento do artigo 10 da IN 71/2012. Isso porque se ocorrem alteração nos responsáveis e no valor do dano ao erário, parece curial que o processo deva ser aditado dentro de uma cronologia lógica. Mas aqui tal coisa não aconteceu, levando a que o certificado de auditoria e o Relatório de Tomada de Contas da fase interna da TCE não guardassem relação de pertinência para com as acusações que ora pesam sobre os responsáveis remanescentes (peça 61, p. 22) . 
108.	Com efeito, se o fecho interno da TCE diverge diametralmente daquele contexto em que presentes as acusações, de ser reconhecer que esta carece, de fato, do Relatório, do Parecer do Dirigente do Órgão Setorial de Controle Interno e do despacho de encaminhamento do Ministro de Estado. Com base nisso reitera seu pedido pelo arquivamento da presente TCE por falta de condições de desenvolvimento válido e regular, ou que pelo menos se repitam os atos atinentes ao devido processo legal (peça 61, p. 22-23) .
109.	De se notar com clareza que a versão dos fatos trazidos pelas comissões, que de imparciais nada tinham, tem uma série de furos, e são de fato pouco críveis, para não dizer incríveis (peça 61, p. 23) .
110.	Os argumentos utilizados para absolver alguns dos responsáveis foram frontalmente contraditórios com aqueles utilizados para sugerir a condenação dos defendentes. Por exemplo, Carmem afirma que não inseria vistos e a auditoria acreditou que os que lhe inquinavam estar errados foram provavelmente inseridos por Rogério, com sua senha.  Afirma ser curioso que a pessoa que inseria vistos com o login de Carmen tenha feito mais de 3000 inserções regulares (recolhendo as taxas e "criando" relatórios contábeis em nome de quem não os teria) e "embolsado" apenas 146 casos (peça 61, p. 24) .
111.	Também afirma que na parte atinente ao balcão, não foram colacionadas às provas eventuais filmagens e gravações, e que a mesa de Carmem não poderia ser "usada" sem que os outros membros do setor notassem (peça 61. p. 24) . 
112.	Diga-se de passagem, no depoimento prestado à Polícia Federal o AC Fabiano aduziu que "gostaria de acrescentar que acredita que havia conhecimento/conivência de funcionários do balcão, porque os mesmos eram quem recebiam as money orders e repassavam a Fernando ou Andréa". E Carmem, tanto no primeiro, como no segundo depoimento, como no "novo depoimento/defesa", "salientou que se a chefia tivesse feito a correta supervisão nos registros ao autorizar os vistos, a fraude não teria acontecido, a chefia não cumpriu o seu papel" (peça 12, p. 18 e peça 61, p. 24) .
113.	Ressalta a conclusão, na instrução da peça 28, contra a transposição dos valores, inicialmente atribuídos a Carmen e André, para a conta do débito de Rogério Anildo Jost (peça 61, p. 25) . 
114.	Enceta raciocínio comparativo onde avalia como poderia um responsável que efetuou menos de 600 autorizações em dois anos ser isentado por acúmulo de serviço enquanto um outro operador, que inseria mais de 16.000 vistos por ano, ser acusado de intencionalmente deixar de registrar corretamente uma nacionalidade e uma taxa, ainda mais sendo a maior parte do trabalho repetitivo, sem cobrança dessas taxas (peça 61, p. 25) .
115.	Aponta pela criação de um contexto fático, inverossímil e fabricado para proteger uns em detrimento de outros. Seus defendentes têm a certeza de que todos os casos que lhes foram atribuídos inserem-se na categoria de erro do sistema ou de erro humano, posto que passavam horas em tarefa repetitiva com a maioria dos casos não incidindo a reciprocidade que demandava a cobrança das taxas, como nos casos de dupla nacionalidade dos requerentes, viajantes para os jogos da Copa, Comissão Fullbright, visita do Papa, etc., de onde seria impossível terem sido apenas 496 vistos para americanos (peça 61, p.26) . 
116.	Por mais que falho que fosse o sistema, seria impossível ao réu fraudar o sistema que contava com (peça 61, p. 26) :
116.1.	Ordens de pagamento emitidas em nome do Consulado Brasileiro, portanto não passíveis de serem sacadas por terceiros; 
116.2.	Sistema de checagem dos dados por supervisor, que recebia inclusive mensagem alertando para o tipo de visto, nacionalidade e valor pago para a obtenção do visto;
116.3.	Checagem por parte da contabilidade do consulado.
117.	Reforça seu raciocínio apontando que a primeira causa apontada no relatório da Ciset foi de 2015 foram as "Falhas no Sistema Informatizado" (peça 61, p. 27-29) . 
118.	Afirma que Fernando Paiva jamais se evadiu para o Brasil. Esteve em contato frequente com as autoridades americanas mesmo após ter vindo ao Brasil para acompanhar o tratamento de doença grave que acometeu sua esposa Marianne, que veio a falecer em março próximo passado, depois de quase seis anos lutando (peça 61, p.30) . 
119.	Propugna, ante a independência processual entre inquérito policial, tramitando no Brasil, e  Ação Civil Pública, tramitando na Décima Sétima Vara, que tais processos não devam influenciar nesta Tomada de Contas, a qual, deveria permanecer suspensa aguardando o desfecho dos citados processos autônomos (p.61, p.30) . 
120.	Na falta de documentos ou de notícias consistentes sobre o dito processo, nada mais cabe falar (p.61, p.30) .
121.	Afirma que ainda que fosse possível confiar na auditoria realizada e esquecer tudo que se disse até agora, tem-se que o percentual de 0,32 % demonstra que tratou-se de erro escusável diante da carga desumana de trabalho. Teriam sido pouco mais de 3 mil erros para 1,5 milhões de vistos emitidos (peça 61, p.31) . 
122.	Afirma que o princípio da legalidade impõe que a sanção por ato de improbidade esteja associada ao princípio da tipicidade (peça 61, p.31-34) .
123.	Nesse sentido, tem-se que restou comprovada a ausência de culpa grave ou dolo, o que afastaria a condenação do réu nas penas propostas (peça 61, p.34) . 
124.	Conclui pedindo que seja a presente TCE arquivada, seja por falta de condições válidas de constituição e desenvolvimento, seja por impossibilidade de liquidação dos seus valores (peça 61, p.35) . 
125.	Caso superadas as matérias, o que se admite apenas para argumentar, requer que sejam efetuadas diligências nos servidores do Serpro e perícia documental nas listagens e pastas de protocolos de pedidos de visto por cidadãos estadunidenses (peça 61, p.35) .
126.	Na hipótese de serem inviáveis as diligências citadas, requer que seja arquivada essa TCE, mas, caso sejam frutíferas as diligências solicitadas, requer então nova citação para apresentação de nova defesa, sob pena de se produzir insanável nulidade (peça 61, p.36) . 
Análise.
127.	Quanto à decretação da prescrição desta TCE, solicitada pela defesa dos Srs. Fernando Villar Paiva e Rogério Anildo Jost, faz-se necessário se ressaltar que a prescrição pretendida pelo advogado se refere à prescrição estipulada na legislação penal.
127.1.	Na esfera do TCU não se dá a prescrição dos débitos.
127.2.	Quanto à prescrição dos atos executórios tendentes à recuperação dos valores, essa prescrição só começa a contar após o trânsito em julgado no TCU, quando se tem a constituição do crédito fiscal, mediante a liquidação e reconhecimento dos valores devidos, decorrente do respectivo acórdão condenatório e esgotadas as etapas recursais pertinentes. Ainda não se tem sequer o acórdão sobre os fatos desta tomada de contas especial, logo não é cabível, portanto, discussão sobre a prescrição processual.
128.	Pertinente à alegada ausência do processo administrativo disciplinar, nos termos do enquadramento dos responsáveis em observância ao disposto no art. 243 da Lei nº 8.112 /1990, é preciso ressaltar que a apuração focou em eventos concretos relacionados com a desídia funcional ocorrente pela omissão do simples dever de controlar o recolhimento dos emolumentos consulares quando da emissão dos vistos nos passaportes. Tem-se, portanto, ato vinculativo e inafastável dos agentes públicos desta TCE.
129.	De fato, nos termos das regras legais do processo administrativo pátrio, fazia-se necessária a notificação dos responsáveis inclusive para acompanhar as oitivas dos demais agentes arrolados na sindicância, posto que por eles foram citados, mas não há indícios nos autos de que tais notificações tenham sido efetivadas. Porém, a ausência dessas notificações não impacta a conclusão pela existência de danos decorrentes da negligência dos agentes envolvidos.
130.	Trata-se de matéria factual com um simples roteiro de verificação dos liames vinculativos à responsabilidade dos agentes cujas defesas se analisam aqui. Qual seja: o ato de receber os pedidos de vistos comportavam cuidados simples a serem observados, aí incluído o dever elementar de conferir a existência da respectiva money order para a emissão dos vistos. Como se pode inferir, tinha-se um fluxograma extremamente simples das ações pertinentes.
131.	Quanto às alegações sobre o ambiente de trabalho, com indicações de assédio moral pelos superiores, alienação dos hierarcas do consulado em relação ao dever de controle concomitante, preconceito contra os "contratados locais", espírito de corpo ou corporativismo nas conclusões da sindicância, que, segundo alega a defesa, poupou os servidores de carreira e apontou nas sua conclusão apenas os contratados locais, alegações sobre as idiossincrasias pessoais e caráter da hierarquia do consulado etc. pode-se concluir pela irrelevância dessas alegações pelo exposto a seguir. 
132.	As referidas alegações são irrelevantes para a conclusão que se persegue nesta TCE, porquanto o que se tem é que houve ocorrência de danos ao erário e tais danos estão diretamente vinculados à atuação dos agentes envolvidos. Trata-se, portanto, de responsabilidade estritamente material na medida em que cabia, inequivocamente, aos agentes o dever elementar de conferir a presença das money orders pagas para a emissão dos vistos requeridos. 
133.	Consequentemente, os fatos e informações sobre o ambiente de trabalho onde se davam as ações executadas não têm o condão de afastar a responsabilidade dos agentes quanto à proteção da messe pública.
134.	O raciocínio aritmético de que o percentual 0,32 % de erros cometidos, na razão de três mil erros para 1,5 milhões de vistos emitidos, não pode ser acolhido como erro escusável diante da carga desumana de trabalho, como pretende a defesa. Por exemplo, um simples caixa de um grande supermercado realiza número superior de tarefas, com muitos mais parâmetros a serem observados, nem por isso se poderia escusá-lo de erros de lançamento ou de omissão na observância de requisitos simples de controle. A despeito da alegada "carga desumana" de trabalho é imperioso ressaltar-se que se tinha um roteiro de ações extremamente simples que não justificavam a omissão por esquecimento do ato primário de se conferir a existência das money orders vinculadas aos vistos. Trata-se de dano materialmente quantificável e vinculado à omissão dos agentes envolvidos na observância de regras simples. 
135.	A crítica ao trabalho da comissão sindicante feita na defesa em análise não afeta o reconhecimento de que danos foram produzidos pela omissão dos agentes. Por exemplo, a transposição dos débitos de responsabilidade dos Srs. René Ivan de Carvalho Peres e Carmen Lúcia Saldanha para o Sr. Rogério Anildo Jost não foi acolhida na instrução da peça 28, tendo-se expurgado esses valores do quadro de débitos do referido agente.
136.	Não se levará em consideração, na análise dessas defesas, as acusações que afirmavam que o Sr. Rogério Anildo Jost se aproveitava da ausência dos agentes consulares de carreira para lançar os vistos mediante o uso dos seus logins, uma vez que seus computadores não se autobloqueavam automaticamente na ausência dos seus titulares. Tal fato não foi nem será considerado quando da liquidação dos débitos pertinentes à responsabilidade dos dois defendentes.  
137.	Quanto à alegação de que, por mais que falho que fosse o sistema, seria impossível ao réu fraudar o sistema que contava com vários dispositivos de proteção, não caberá a sua apreciação nesta análise, posto que o foco desta análise reside na ausência de boa-fé objetiva decorrente da omissão de observar normativo simples para o controle da recepção dos pedidos de vistos. Não se acolherá aqui as alegações de dolo e fraude, mormente porque essas alegações, de inequívoca natureza penal, já são objeto de apreciação judicial na Ação Civil Pública por Improbidade administrativa nº 28928- 19.2016.4.01.3400. Trata-se de matéria cujo contexto já encontrou sede processual própria fora dos limites de competência do TCU.
138.	Consoante já afirmado anteriormente, a irregularidade ensejadora da imputação do débito aos Srs. Fernando Villar Paiva e Rogério Anildo Jost decorre da omissão na observância de dever essencial. Este dever essencial se resumia a procedimentos simples na verificação da existência das correspondentes money orders quando do exame dos vistos solicitados ao consulado brasileiro em Nova York. Nada mais simples, ainda que numerosas fossem as demandas. A omissão desse dever essencial permite que se conclua pela ausência da boa-fé objetiva vinculando, com isto, os agentes citados aos débitos decorrentes do não-recolhimento dos emolumentos consulares. 
Considerações adicionais.
139.	A bem fundada instrução da peça 28 acolheu, preliminarmente e para fins de citação, a tipificação da comissão sindicante levando à conclusão, na definição da culpabilidade dos agentes, pela má-fé dos responsáveis com a intenção de locupletamento às custas do erário, nos termos dos documentos colhidos durante as auditorias e da respectiva tomada de contas (peça 28, p.6-7) .
140.	Reforçou esse entendimento com as informações de que (peça 26, p. 5, e 28, p.7) :
140.1.	O Sr. Fernando Villar Paiva foi indiciado pela justiça criminal nos EUA pelo crime de furto, mas evadiu-se para o Brasil em março de 2018, a fim de evitar o período de prisão proposto pelas autoridades americanas;
140.2.	Reforça o seu entendimento, sustentando a tipificação da irregularidade, que o Sr. Rogerio Anildo Jost admitiu sua culpa por furto perante a Justiça Criminal nos EUA (telegrama 467/2018) , tendo recebido a pena de 5 anos de prisão (permanecendo, porém, em liberdade condicional durante todo o período) , acrescida da restituição ao Consulado-Geral do Brasil em Nova York da quantia de 8.685 dólares. 
140.3.	No procedimento criminal, o Sr. Rogerio Anildo Jost, além de confessar participação no esquema de fraude, implicou o Sr. Fernando Villar Paiva no mesmo esquema.
141.	Porém, na proposta de encaminhamento, que dá o formato da comunicação processual na citação, essa tipificação foi retirada do item 'culpabilidade' restando a redação de que, no exercício de suas funções, os auxiliares eram responsáveis pelo recolhimento dos valores pagos a título de taxa para solicitação e processamento de vistos. 
142.	A despeito de haver informações nos presentes autos sobre a confissão voluntária de delito perante autoridades americanas, ainda assim não se poderá acolher nesta instrução tal informação, pois caberá à esfera judicial, onde se julga o processo da Ação Civil Pública por Improbidade administrativa nº 28928- 19.2016.4.01.3400, definir a validade dessa evidência quando da formação da convicção quanto à natureza dolosa dos atos e fatos inquinados de irregularidades atribuídos aos agentes consulares.
143.	Reitera-se pela conclusão de ausência de boa-fé objetiva, materialmente demonstrada, por parte dos responsáveis, ausência essa que teve por consequência a produção de danos ao erário decorrentes da inobservância das normas atinentes ao recolhimento, mediante money orders, dos emolumentos relacionados à emissão de vistos no consulado brasileiro da cidade de Nova York.
Da prescrição da pretensão punitiva do TCU 
144.	Relativa à ocorrência da prescrição da pretensão punitiva, este Tribunal aprovou por meio do Acórdão 1441/2016-TCU-Plenário, Relator Ministro Benjamin Zymler, incidente de uniformização de jurisprudência em que firma o entendimento de que a matéria se subordina ao prazo prescricional de dez anos indicado no art. 205 do Código Civil, contado a partir da data de ocorrência da irregularidade a ser sancionada.
145.	Os fatos geradores das irregularidades em análise tiveram suas ocorrências iniciadas em:
145.1.	Relativamente ao Srs. Fernando Villar Paiva e Sra. Andrea Lanna Pereira da Silva iniciando em 2009 e terminando em 2015 (peça 1, p. 14-160 e 182-228 e peça 8, p. 174-222) . 
145.2.	Relativamente ao Sr. Rogério Anildo Jost iniciando em 2005 e terminando em 2015 (peça 1, p. 14-160 e 182-228 e peça 8, p. 174-222) .	
146.	O ato que ordenou as citações dos Srs. Fernando Villar Paiva, Rogério Anildo Jost e Andrea Lanna Pereira da Silva ocorreu em 20/4/2020. Considerando que as ocorrências dos fatos geradores somente cessaram em 2015 (peça 29) , conclui-se que os eventos se situam dentro do período decenal da prescrição, mantendo-se, consequentemente, válida a pretensão punitiva para as irregularidades ocorridas.
CONCLUSÃO
147.	As irregularidades aqui tratadas são referentes ao não recolhimento dos valores, na forma de money orders, dos emolumentos relativos à concessão e emissão de vistos no Consulado-Geral de Nova York durante o período de 2005 a 2015.
148.	Foi observado que o consulado esgotou as medidas administrativas para obter o ressarcimento do dano ao erário constatado.
149.	A relação de solicitações de vistos em que não ocorreu o recolhimento da taxa de processamento devido encontra-se descrita nas seguintes peças:
	Responsável
	Ocorrência
	Localização

	Rogério Anildo Jost
	Alteração de nomes no Siscon. 
	peça 12, p. 371-399

		Exclusão de emolumentos no Siscon. 
	peça 12, p. 400-440

		Siscon - débito original.
	peça 6, p. 39-91

		Débito de 2009 em diante no SCEDV.
	peça 2, p. 192- 264

	Fernando Villar Paiva
	Débito de 2009 em diante no SCEDV.
	peça 2, p. 192- 264

	Andrea Lanna Pereira da Silva
	Débito de 2009 em diante no SCEDV.
	peça 2, p. 192- 264

150.	Conforme descrito nos itens 33 a 33.4 o MRE já adotou medidas para dificultar a reincidência da irregularidade em questão. 
151.	Acolhe-se a proposta da instrução da peça 28 pela exclusão da Sra. Carmen Lúcia Saldanha de Mattos e do Sr. Rene Ivan de Carvalho Peres do rol de responsáveis, conforme os parágrafos 27 a 27.3, e em face dos pressupostos de fundo descritos nos parágrafos 34.2.1 a 34.2.3 todos desta instrução.
152.	O exame das ocorrências descritas na seção "Exame Técnico", itens 38 a 51 e 102 a 118 desta instrução, permitiu, na forma dos arts. 10, § 1º, e 12, incisos I e II, da Lei 8.443/1992 c/c o art. 202, incisos I e II, do RI/TCU, definir a responsabilidade individual da Sra. Andrea Lanna Pereira da Silva e dos Srs. Fernando Villar Paiva e Rogério Anildo Jost e apurar adequadamente o débito a eles atribuído nos itens 29 a 31.
153.	Em face da análise promovida nos itens 38 a 51 e 102 a 118 desta instrução, propõe-se rejeitar as alegações de defesa apresentadas pelos Srs. Fernando Villar Paiva, Rogério Anildo Jost e Andrea Lanna Pereira da Silva, uma vez que não foram suficientes para sanear as irregularidades a eles atribuídas. 
154.	Os argumentos de defesa tampouco lograram afastar o débito imputado aos responsáveis, inexistindo nos autos elementos que demonstrem sua boa-fé objetiva ou a ocorrência de outros excludentes de culpabilidade. Desse modo, suas contas devem, desde logo, ser julgadas irregulares, nos termos do art. 202, § 6º, do Regimento Interno/TCU, procedendo-se à sua condenação em débito e à aplicação da multa prevista no art. 57 da Lei 8.443/1992. 
PROPOSTA DE ENCAMINHAMENTO.
a) com fundamento nos arts. 1º, inciso I, 16, inciso III, alínea "b", da Lei 8.443/1992 c/c os arts. 19 e 23, inciso III, da mesma Lei, e com arts. 1º, inciso I, 209, inciso II, 210 e 214, inciso III, do Regimento Interno, que sejam julgadas irregulares as contas dos Srs. Fernando Villar Paiva (CPF XXX.128.948-XX) , Rogério Anildo Jost (CPF XXX.640.290-XX) e Andrea Lanna Pereira da Silva (CPF XXX.281.056-XX) , e condená-los ao pagamento das quantias a seguir especificadas, com a fixação do prazo de quinze dias, a contar das notificações, para comprovarem, perante o Tribunal (art. 214, inciso III, alínea "a", do Regimento Interno) , o recolhimento das dívidas aos cofres do Tesouro Nacional, atualizadas monetariamente e acrescidas dos juros de mora, calculados a partir das datas discriminadas, até a data dos recolhimentos, na forma prevista na legislação em vigor.
I. Fernando Villar Paiva
	Valor Original  (R$) 
	Data da Ocorrência

	1.212.806,67 (D) 
	27/2/2015

Valor atualizado até 12/4/2021:R$ 1.674.522,17
II. Rogério Anildo Jost
	Valor Original  (R$) 
	Data da Ocorrência

	1.521.455,28 (D) 
	14/4/2015

	26.814,07 (C) 
	14/4/2015

Valor atualizado até 12/4/2021: R$ 2.012.086,00
III. Andrea Lanna Pereira da Silva
	Valor Original (R$) 
	Data da Ocorrência

	31.294,99 (D) 
	27/02/2015

Valor atualizado até 12/4/2021: R$ 43.208,99
Responsáveis: 
a.1) 	Fernando Villar Paiva (CPF XXX.128.948-XX) 
Conduta: Processar, entre 2009 e 2015, no Sistema de Controle e Emissão de Documentos de Viagem (SCEDV) , 2439 pedidos de vistos efetuados no Consulado-Geral do Brasil em Nova York, sem o devido recolhimento das taxas consulares cabíveis.
Normativos infringidos:  art. 20 da Lei 6.815/1980 (vigente à época) e Portaria MRE 391, de 21/11/2005 - aplicação do critério da reciprocidade (peça 8, p.182) 
Nexo de Causalidade: Ao deixar de recolher ao Consulado-Geral do Brasil em Nova York, parcial ou totalmente, os valores devidos a título de taxas para solicitação e processamento de vistos, o auxiliar local deixou de creditar ao erário os valores devidos.
Culpabilidade: Em sua função, o auxiliar era responsável por fazer o recolhimento dos valores que foram pagos à título de taxa para solicitação e processamento de vistos, sendo que as informações e documentos colhidos durante as auditorias e a tomada de contas realizadas demonstram que houve danos ao erário em razão de omissão/desídia/negligência. 
a.2)	Responsável: Rogerio Anildo Jost (CPF XXX.640.290-XX) 
Conduta: Processar, entre 2005 e 2015, no Sistema Consular (Siscon) , ao menos 4.897 pedidos de vistos sem o devido recolhimento das taxas consulares cabíveis e processar, no Sistema de Controle e Emissão de Documentos de Viagem (SCEDV) , 676 pedidos de vistos sem o devido recolhimento das taxas consulares cabíveis.
Normativos infringidos:  art. 20 da Lei 6.815/1980 (vigente à época) e Portaria MRE 391, de 21/11/2005 - aplicação do critério da reciprocidade (peça 8, p.182) .
Nexo de Causalidade: Ao deixar de recolher ao Consulado-Geral do Brasil em Nova York, parcial ou totalmente, os valores devidos a título de taxas para solicitação e processamento de vistos o auxiliar local deixou de creditar ao erário os valores devidos, causando evidente prejuízo. 
Culpabilidade: Em sua função, o auxiliar era responsável por fazer o recolhimento dos valores que foram pagos à título de taxa para solicitação e processamento de vistos, sendo que as informações e documentos colhidos durante as auditorias e a tomada de contas realizadas demonstram que houve danos ao erário em razão de omissão/desídia/negligência. 
a.3)	Responsável: Andrea Lanna Pereira da Silva (CPF XXX.280.056-XX) 
Conduta: Processar, entre 2009 e 2015, no Sistema de Controle e Emissão de Documentos de Viagem (SCEDV) , 62 pedidos de vistos efetuados no Consulado-Geral do Brasil em Nova York, sem o devido recolhimento das taxas consulares cabíveis (Relatório dos Tomadores de Conta) . 
Normativos infringidos:  art. 20 da Lei 6.815/1980 (vigente à época) e Portaria MRE 391, de 21/11/2005 - aplicação do critério da reciprocidade (peça 8, p.182) 
Nexo de Causalidade: Ao deixar de recolher ao Consulado-Geral do Brasil em Nova York, parcial ou totalmente, os valores devidos a título de taxas para solicitação e processamento de vistos a auxiliar local deixou de creditar ao erário os valores devidos, causando evidente prejuízo. 
Culpabilidade: Em sua função, o auxiliar era responsável por fazer o recolhimento dos valores que foram pagos à título de taxa para solicitação e processamento de vistos, sendo que as informações e documentos colhidos durante as auditorias e a tomada de contas realizadas demonstram que houve danos ao erário em razão de omissão/desídia/negligência. 
b)	aplicar aos Srs. Fernando Villar Paiva (CPF XXX.128.948-XX) , Rogério Anildo Jost (CPF XXX.640.290-XX) e Andrea Lanna Pereira da Silva (CPF XXX.281.056-XX) , individualmente, a multa prevista no art. 57 da Lei 8.443/1992 c/c o art. 267 do Regimento Interno, com a fixação do prazo de quinze dias, a contar das notificações, para comprovarem, perante o Tribunal (art. 214, inciso III, alínea "a", do Regimento Interno) , o recolhimento das dívidas aos cofres do Tesouro Nacional, atualizadas monetariamente desde a data do acórdão que vier a ser proferido até a dos efetivos recolhimentos, se forem pagas após o vencimento, na forma da legislação em vigor;
c) autorizar, desde logo, nos termos do art. 28, inciso II, da Lei 8.443/1992, a cobrança judicial das dívidas caso não atendidas as notificações."
2. O representante do Ministério Público junto ao TCU que atuou no feito manifestou concordância com a proposta técnica alvitrada (peça 87) .
	É o relatório.
1

Luis Antonio Nascimento Curi (OAB/SP  123.479), Aurélio Cechelero Couto (OAB/SP  195.283) e Carlos Gusmão Tápia (OAB/DF 38.630).

Subprocurador-Geral Lucas Rocha Furtado.

TOMADA DE CONTAS ESPECIAL. MINISTÉRIO DAS RELAÇÕES EXTERIORES. CONSULADO-GERAL EM NOVA YORK. EMISSÃO DE VISTOS SEM O RECOLHIMENTO DE TAXAS DE PROCESSAMENTO. CITAÇÃO. REJEIÇÃO DAS ALEGAÇÕES DE DEFESA. CONTAS IRREGULARES. DÉBITO. MULTA.

TOMADA DE CONTAS ESPECIAL (TCE)

Secretaria de Controle Externo do Desenvolvimento Econômico (SecexDesenvolvimento).

O Ministério das Relações Exteriores (MRE) instaurou tomada de contas especial em desfavor de Fernando Villar Paiva, Rogério Anildo Jost e Andrea Lanna Pereira da Silva, auxiliares locais do Consulado-Geral do Brasil em Nova York, conforme previsão do art. 57 da Lei 11.440/2006, em razão de desvio de valores no recebimento de taxas para processamento de vistos no período estimado que vai de 2008 até 20/3/2015.
2. Em auditoria especial conduzida pela Ciset/MRE, identificou-se um dano potencial de U$ 798.305,00, incluindo prejuízos apontados inicialmente a outros responsáveis (peça 84, p. 2-3) . 
3. Os danos apurados decorreram de irregularidades consubstanciadas na ausência de lançamentos dos valores das taxas associadas à concessão e emissão de vistos processados por auxiliares locais. Estima-se que existiram 3.202 registros sem a cobrança das taxas relativas à emissão de visto e sem amparo legal para tal omissão.
4. Segundo manifestou-se a comissão de apuração instaurada pelo Consulado-Geral do Brasil em Nova York, trata-se, possivelmente, da maior fraude já perpetrada contra a maior repartição consular brasileira (peça 12, p. 63) .
5. Inicialmente, estimou-se o valor de U$ 524.835,00 como prejuízos identificados no âmbito do sistema SCI/SCEDV e U$ 275.080,00 obtido com dados do Sistema Consular (Siscon) , no período de 2005 a 2009, anteriormente à implantação do SCI/SCEDV.
6. Posteriormente, no entanto, o levantamento realizado apontou que parte dos valores não lançados se referiam a erros de lançamentos eventuais, o que terminou por afastar a responsabilidade de alguns agentes, enquanto para o saldo restante havia evidência de que outros auxiliares agiram de maneira sistemática, muito além de erro ocasional esperado. 
7. Uma vez instaurada a TCE, a Ciset/MRE aditou as conclusões do relatório da tomada de contas mediante encaminhamento de conclusões de procedimento apuratório interno do Consulado-Geral em Nova York realizado pela Comissão de Apuração designada por aquele órgão no exterior. O relatório isentou os auxiliares locais Rene Ivan de Carvalho Peres e Carmen Lúcia Saldanha (peça 12, p. 50 a 64) em função de concluírem que tais casos não se assemelhariam à conduta do responsável Rogério Anildo Jost, pois além das irregularidades serem em menor quantidade, haveria indícios de que os lançamentos teriam sido realizados quando aqueles agentes não estavam em suas estações de trabalho, sendo que o sistema não bloqueava o acesso em caso de ausência prolongada do usuário. 
8. Ao apurar esses novos indícios de irregularidades, a Comissão ajustou o valor a ser atribuído ao Sr. Rogério Anildo Jost para, no mínimo, U$ 424.120,00, consignando fraudes como: alteração de dados; reaproveitamento de um registro em data anterior para a emissão de um visto com mesmo número a novo titular; substituição integral de um nome por outro inteiramente diferente; um mesmo registro para concessão de dois vistos, com mesmo número, a dois requerentes diferentes; entre outros. 
9. A Comissão ainda resolvera imputar ao Sr. Rogério Jost os débitos originalmente ligados aos Srs. Rene Ivan de Carvalho Peres (U$ 6.230,00) e Carmen Lúcia Saldanha (U$ 14.600,00) . 
10. A esse respeito, a unidade técnica, em parecer preliminar (peça 28) entendeu ser adequado excluir Rene Ivan de Carvalho Peres e Carmen Lúcia Saldanha de Mattos do rol de responsáveis. Esse entendimento foi posteriormente ratificado pela instrução de mérito.
11. Em relação aos outros três responsáveis, uma vez regularmente citados, compareceram aos autos para apresentar sua defesa. 
12. Após analisar as alegações de defesa de Fernando Villar Paiva, Rogério Anildo Jost e Andrea Lanna Pereira da Silva, a Secretaria de Controle Externo do Desenvolvimento Econômico (SecexDesen) propôs, em pareceres uniformes (peças 84-86) , sua rejeição, uma vez que não teriam sido suficientes para afastar as irregularidades a eles apontadas.
13. O Ministério Público junto ao TCU associou-se à proposta da unidade técnica (peça 87) .
14. Feito esse breve histórico, informo desde já que acompanho os pareceres da unidade técnica e do MPTCU, incluindo-os em minhas razões de decidir. 
II
15. De início, para fins didáticos sobre as questões tratadas na presente TCE, esclareço alguns termos e procedimentos referenciados ao longo de minha manifestação. 
16. Segundo consta dos autos, o processo de concessão de visto funciona como segue (peça 1, p. 19) :
15. De forma resumida, pode-se descrever o processo de concessão de visto da seguinte forma: o requerente registra o pedido no Sistema, leva a documentação ao consulado, os contratados locais recepcionam e processam a documentação, o Vice-Cônsul autoriza a concessão do visto, que é impresso e entregue ao interessado. Automaticamente, o SCI gera um relatório de pagamentos recebidos em nome do contratado local que processou o serviço. O Relatório com as Money Orders (forma de pagamento de taxas utilizada nos Estados Unidos) correspondentes é entregue ao Setor de Renda Consular, que confere o valor total com o valor total das Money Orders / entregues, e providencia o depósito bancário.
17. Sobre os vistos, haveria três diferentes taxas (peça 1, p. 21) : (i) visto propriamente dito; ii) taxa de processamento/reciprocidade; e iii) taxa pelo não comparecimento presencial (deixou de ser cobrada a partir de 20/5/2014) .
18. Em sua parte mais materialmente relevante, as irregularidades versam sobre o não lançamento de valores relativos ao pagamento da taxa de processamento na concessão de vistos brasileiros a cidadãos norte-americanos (peça 1, p. 15) , conforme detalha-se a seguir.
19. As referidas taxas eram cobradas, à época, em sua maioria, como reciprocidade às taxas cobradas pelos Estados Unidos para cessão de vistos para brasileiros. Os valores cobrados variavam entre U$ 140 e U$ 190 (peça 1, p. 16-17) , conforme o período e tipo de visto solicitado.
20. Segundo consta dos autos, em muitos casos observou-se que havia no sistema o lançamento apenas da taxa de visto, omitindo-se a taxa de processamento (peça 1, p. 21) :
22. Há, no momento do registro, a possibilidade de escolha, por parte do operador do SCI, entre essas três opções, mesmo se encontrando já definido o tipo do visto requerido. A título de exemplo, no caso especifico da concessão de visto "VITEM III", que foi o tipo em que mais se verificou a irregularidade praticada (2134 casos) , e sobre o qual incide a taxa de US$ 40,00 e mais US$ 150,00 (até abril 2012) ou US$ 190,00 após maio de 2012, registrava-se apenas o valor do visto, US$ 40,00, mesmo sendo o cidadão de nacionalidade norte-americana
23. Foi expressiva também a ocorrência de irregularidade nos vistos VITUR e VITEM II, com 980 casos. Tais vistos são grátis, porém, sendo o requerente cidadão de nacionalidade norte-americana, deve incidir a taxa de processamento. No entanto, registrava-se apena a taxa de não comparecimento, US$ 20,00.
21. Já a respeito da forma como os pagamentos eram efetuados, é preciso entender o funcionamento das chamadas money orders. 
22. Segundo informações obtidas em sítios do serviço postal norte-americano[footnoteRef:2] e de publicações daquele país[footnoteRef:3], money orders são ordens de pagamento de quantias pré-especificadas de dinheiro que podem ser adquiridas em instituições como o serviço postal, bancos comerciais e outras instituições privadas, como lojas de conveniência, farmácias, etc. Por serem pré-pagas, as money orders são consideradas mais confiáveis que os cheques. [2:  https://faq.usps.com/s/article/Money-Orders-The-Basics, acesso em 18/4/2022.]  [3:  https://www.forbes.com/advisor/banking/what-is-a-money-order/, acesso em 18/4/2022.] 
23. Conforme esclarecimentos feitos pela Cônsul-Geral à Advocacia-Geral da União (peça 3, p. 8-10) , as money orders são adquiridas com o campo do beneficiário em branco, cabendo àquele que as adquire incluir dados do pagador e do beneficiário. Tais ordens de pagamento podem ser descontadas em qualquer banco ou agência do correio norte-americano ou depositadas em conta bancária. Prossegue, informando que o usuário de serviços do consulado deveria trazer as ordens já com o campo beneficiário preenchido, mas que havia possibilidade de as money orders serem preenchidas na repartição:
6) O usuário de serviços do Consulado deve trazer a "money order" já com o campo "beneficiário" preenchido. Caso não o faça previamente, no momento da entrega do dossiê de pedido de visto, o atendente instrui o consulente a preencher o espaço "beneficiário", inclusive disponibilizando um carimbo com os dados do Consulado.
24. Ainda, a informação prestada à AGU indicou que as money orders só passaram a ser digitalizadas para arquivo no sistema após a descoberta das irregularidades.
25. Feita essa contextualização, passa-se, agora, ao exame das responsabilidades de cada responsável.
III
26. No caso de Rene Carvalho Peres, a unidade instrutiva entendeu que os lançamentos irregulares constituíram fração ínfima do montante anual processado pelo servidor; que se tratavam de erros de digitação e de troca de letras, os quais, uma vez identificados pelo interessado, eram logo a seguir corrigidos; considerou também o histórico do servidor, com mais de quarenta anos de serviço, sem outras intercorrências e a possibilidade de acesso de terceiros à sua estação de trabalho em horários em que costumava se ausentar.
27. Já a respeito de Carmen Lúcia, a instrução informa que 145 dos 146 lançamentos irregulares foram realizados em período no qual ela estaria em guichê de atendimento ao público; que não era sua atribuição lançar pedidos no sistema, o que fazia apenas episodicamente no período da tarde; que o total de registros em seu nome é irrisório.
28. Estou de acordo com os posicionamentos externados. 
29. Conforme se observa no relatório final da Comissão de Apuração instaurada pelo Consulado-Geral em Nova York, trata-se de situação distinta das dos demais responsáveis e acompanhada de indícios que sugerem, inclusive, a possibilidade de que as irregularidades tenham sido perpetradas por outro funcionário, conforme trecho a seguir reproduzido (peça 12, p. 63-64) :
Por todas as razões apontadas, a Comissão conclui que: 
a) Os casos dos AAs Carmen de Mattos e Rene Peres não são espécies do mesmo gênero daquele no qual se enquadra a conduta do ex-AA Rogério Anildo Jost, não apenas em função do número de casos (146 e 59 comparados a 2994, respectivamente) , mas, sobretudo, pelo caráter continuado - e necessariamente premeditado - de sua ação ao longo dos anos que, segundo os novos indícios levantados por esta Comissão, estendeu-se também a outras modalidades de fraude, como a do reaproveitamento de registros no sistema (743 casos) .
b) Não há elementos que permitam consubstanciar acusação de impropriedade no desempenho profissional da AA Carmen de Mattos, no tocante à renda consular do ConsuladoGeral em Nova York no período investigado, isto é, de junho de 2005 a setembro de 2009; ao contrário, há elementos que sugerem fortemente ter sido o próprio ex-AA Rogério Anildo Jost o agente dos lançamentos sem taxa de processamento em nome da AA Carmen de Mattos, haja vista a impossibilidade de que aquela funcionária pudesse atender o público ( em média 200 atendimentos por manhã) e, simultaneamente, como demonstra a pesquisa no SISCON, operar o sistema, em outra sala, a menos que tivesse o dom da bi-locação.
c) Tampouco há elementos que permitam consubstanciar acusação de impropriedade no desempenho profissional do AA Rene Peres, no tocante à renda consular do Consulado-Geral em Nova York no período investigado, isto é, de junho de 2005 a setembro de 2009; ao contrário, há elementos que sugerem fortemente ter sido o próprio ex-AA Rogério Anildo Jost o agente dos lançamentos sem taxa de processamento em nome do AA Rene Peres, haja vista o horário em que foram realizados, conforme descrito acima. 
d) O único comportamento possivelmente censurável, mas não sancionável, terá sido o descuido de ambos os funcionários, Carmen Mattos e Rene Peres, em deixarem sua estação de trabalho desprotegida quando ausentes da Sala de Vistos. No entanto, conforme os depoimentos colhidos, inclusive do técnico de informática do Consulado-Geral, esse descuido era generalizado e não havia uma forte cultura de segurança da informação, cenário que só mais recentemente começou a se alterar. 
e) Com base nos indícios apurados por esta Comissão - e tendo presentes as provas anteriormente levantadas contra ex-AA Sr. Rogério Anildo Jost pela CISET e pela Tomada de Contas Especial, as quais comprovam tratar-se de indivíduo desonesto e inescrupuloso - é possível supor que ele buscou realizar lançamentos em nome de outros colegas do setor (aproveitando-se da já mencionada falta de política de segurança em relação ao travamento de estações de trabalho) com o provável objetivo de demonstrar à chefia que os lançamentos irregulares não eram cometidos exclusivamente por ele, caso algum supervisor viesse a questioná-lo acerca do assunto. Outro elemento fundamental a ser levado em consideração é o fato de que os lançamentos irregulares em nome dos AAs Carmen de Mattos e Rene Peres foram, em quase sua totalidade, no início do período investigado, o que parece indicar que o ex-funcionário Rogério Anildo Jost, ao perceber que não havia efetiva conferência dos vistos por parte da chefia do setor, não mais se preocupou em fazer lançamentos em nome de outros colegas, pois não mais temia ser desmascarado;
30. Ademais, conforme tabela constante de relatório da Comissão (peça 12, p. 50) , o percentual de vistos sem taxa de processamento, no período de 2005 a 2009, no caso de Rene Peres, constituiu parcela ínfima dos vistos processados pelo auxiliar (0,06% de média no período, 11,6 ocorrências a cada 11.696 vistos emitidos) . A comissão observou também a concentração de casos (47) em um único ano, 2006, e que, em sua maioria (90%) , foram registrados em horário em que o responsável costumava se ausentar da repartição. 
31. Situação semelhante foi observada quanto à auxiliar Carmen (peça 12, p. 52) , em que 145 dos 146 lançamentos irregulares aconteceram no período da manhã, período no qual ela se encontrava no guichê de atendimento ao público com significativo volume de trabalho (recebia em média duzentos pedidos de vistos por dia) .  No caso dessa auxiliar, também houve concentração de lançamentos indevidos no ano de 2006 (134 registros) e não era sua atribuição lançar pedidos no sistema, o que fazia apenas episodicamente no período da tarde (peça 12, p. 52) .
32. Tendo em vista o exposto, associo-me às conclusões da unidade técnica no sentido de isentar os auxiliares Rene Carvalho Peres e Carmen Lúcia Saldanha de responsabilidade, manifestando-me pela sua exclusão do rol de responsáveis dessa TCE. 
IV
33. Na sequência, examinam-se as alegações trazidas à baila pela Sra. Andrea Lanna Pereira da Silva. Em apertada síntese, sua defesa sustenta, entre outros argumentos, que qualquer impropriedade por ela perpetrada deveria ter sido questionada por funcionário responsável pelas fases subsequentes do processo de concessão de vistos, o que não ocorreu; e que competia a seus superiores hierárquicos, servidores de carreira do MRE, conferir e validar os dados inseridos pelos auxiliares locais antes do pagamento da Money Order ser contabilizada como renda consular; que foi alertada que possíveis erros poderiam ter sido cometidos, mas que jamais se apropriou de quaisquer valores, tampouco teria agido com dolo para causar danos ao erário; cita, também, decisões do Supremo no sentido de que, havendo concomitância entre processo administrativo e judicial, oriundos de uma mesma relação jurídica de direito material, haveria renúncia do ente público pelo processo administrativo. 
34. Ao analisar os argumentos da defesa, a unidade técnica afirma que, embora não se tenha evidências de má-fé, entende-se que ela não seguiu as normas pertinentes, o que não denota a boa-fé objetiva. Conclui que há nexo causal direto entre a omissão da responsável na realização de suas atividades e o dano causado:
64.	É preciso entender que, apesar do número elevado de atendimentos diários, esses referidos atendimentos cingiam-se a um fluxograma de atividades extremamente simples, resultando os danos da simples inobservância um procedimento simples, isto é, conferir a respectiva money order vinculada ao pedido de visto. Não se poderia visualizar tarefa mais simples, ainda que executada com grande número de repetições todos os dias.
65.	A norma pertinente básica consistia, portanto, na confirmação da money order para os casos de vistos emitidos em obediência ao princípio diplomático da reciprocidade, isto é, emitido para cidadãos americanos.
66.	Tal procedimento, simples na sua concepção original, não poderia ser olvidado sem que se produzisse o consequente dano pelo não-recolhimento das taxas consulares devidas.
67.	Tem-se assim um inquestionável nexo de causalidade entre a ação omissiva do agente - não conferir a efetiva existência da money order - e o dano produzido.
68.	As alegações sobre eventuais direcionamentos da comissão sindicante, visando implicar exclusivamente os auxiliares externos do consulado, não afetam a compreensão de que a agente poderia evitar o dano simplesmente observando a rotina elementar da emissão dos vistos.
69.	Igualmente, ratificar que a investigação criminal instaurada nos Estados Unidos apontou apenas os Srs. Rogério Anildo Jost e Fernando Villar Paiva, denunciados como autores dos delitos descritos pelo consulado, nas modalidades de fraude e furto, não altera a responsabilidade objetiva da agente em ressarcir o erário pelos danos causados em razão de sua desídia.
70.	A inexistência de denúncia formal contra a agente, que seria apresentada pelo Ministério Público americano, apenas atesta a ausência de dolo na sua ação omissiva, mas não afasta sua culpa pela negligência em conferir a existência das money orders associadas à emissão dos vistos.
71.	Tem-se aqui um roteiro claro de responsabilidade material pela comissão de erros, ainda que sem comprovação de que tenham sido cometidos por má-fé, mas que produziram danos que poderiam ter sido evitados pela simples observância de normas simples:
71.1.	A constatação de que nas conclusões da sindicância se encontra ausente toda a cadeia de comando, aquela que deveria supervisionar o recolhimento das taxas de reciprocidade, posto ser dever do superior hierárquico zelar pela legalidade e lisura de todo processo administrativo, igualmente não afasta a conclusão de que a agente seria a controladora primeira dos seus próprios atos, e que a responsabilidade pela desídia na observância de regras simples, ainda que repetitivas, é exclusivamente sua;
35. Estou de acordo com a posição externada. De fato, prevalece no TCU o entendimento de que a obrigação de ressarcimento ao erário independe da comprovação de conduta dolosa por parte de agente público ou terceiro:
A obrigação de ressarcimento ao erário prescinde de comprovação de dolo. É suficiente a quantificação do dano, a identificação da conduta do responsável que caracterize sua culpa, seja por imprudência, imperícia ou negligência, e a demonstração do nexo de causalidade entre a conduta culposa (stricto sensu) e a irregularidade que ocasionou o dano ao erário. (Ac. 185/2016-TCU-Plenário, Rel. Vital do Rêgo) .
36. Ademais, consoante apontado pela unidade técnica - que houve desídia na observância de normas simples -, entende-se que restou configurado erro grosseiro, previsto no art. 28 do Decreto-Lei 4.657/1942 (Lei de Introdução às normas do Direito Brasileiro - Lindb) . Para fins de responsabilização perante o TCU, considera-se erro grosseiro aquele pode ser percebido por pessoa com diligência abaixo do normal, decorrendo de grave inobservância do dever de cuidado.
37. Quanto à manifestação da defesa no sentido de que tramita no judiciário Ação Civil Pública por Improbidade Administrativa com teor idêntico à presente tomada de contas, devo reforçar que a jurisprudência dessa Corte de Contas é pacífica ao respeitar o princípio da independência das instâncias. Portanto, a mera existência de processo civil não afasta o poder-dever atribuído ao TCU de zelar pelo Erário público, nos termos do art. 71 da Carta Constitucional.
38. Dessa forma, não há como se afastar a responsabilidade subjetiva da Sra. Andrea Lanna Pereira da Silva pelos danos causados.
V
39. Passa-se, agora, ao exame conjunto da responsabilidade dos senhores Fernando Villar Paiva e Rogério Anildo Jost, os quais, representados pelo mesmo causídico, apresentaram razões de justificativa idênticas, conforme relatou a unidade técnica. De forma resumida, sustentam os responsáveis as questões abaixo elencadas:
a) prescrição da presente TCE; nulidade da citação, pois acompanhada de relatório de maio de 2016;
b) condição de servidor e direito ao PAD e rito da Lei 8.212;
c) ambiente de trabalho hostil, sonegação de depoimentos, direcionamento dos trabalhos da Comissão que apurou os fatos; 
d) suspeição de membros e autoridades que conduziram os trabalhos apuratórios; cerceamento de defesa; sonegação de informações; ausência de qualificação dos responsáveis pela apuração; denúncias apócrifas suportaram as conclusões a que chegaram os investigadores;
e) tratamento não isonômico; ação orquestrada com o fito de responsabilizar os três auxiliares; TCE tomada de iniquidade, nulidade e putrefata;
f) cerceamento de defesa por falta de acesso aos esclarecimentos sobre extração e compilação dos ditos dados brutos;
g) irregularidades na emissão do Certificado de Auditoria Interna, que, além disso, fora emitido em 2016, tendo o procedimento sofrido diversas alterações posteriores à sua conclusão; irregularidade no relatório de tomada de contas que também não guarda pertinência com as acusações que ora pesam sobre os responsáveis remanescentes;
h) que, no mérito, todos os casos que lhes são atribuídos ou são erro do sistema ou erro humano, em função do volume de horas que passavam exercendo tarefa repetitiva; que seria impossível aos réus fraudar o sistema; que o sistema fora apontado como primeira causa dos danos pela auditoria da Ciset; irresignação com a decisão do MRE de isentar os cidadãos norte-americanos de taxa de reciprocidade, taxando-a como bajulatória; suposto processo criminal nos EUA, cujos relatórios aludem a telegramas não constantes dos autos;
i) ausência de dolo ou culpa grave, pois o percentual de 0,32% demonstra que se tratou de erro escusável diante de carga desumana de trabalho, cerca de 3 mil erros para 1,5 milhão de vistos emitidos.
40. Por fim, o defensor pede: o arquivamento da TCE com base nos itens anteriores; subsidiariamente, requer realização de diligências ao Serpro e perícia documental nas listagens e pastas de protocolos de pedidos de visto por cidadãos estadunidenses; caso inviáveis, requer novamente arquivamento da TCE; ou caso frutíferas, nova citação, nova defesa. 
41. Ao refutar os argumentos da defesa, em resumo, a unidade técnica afirmou:
a) no TCU até o presente momento prevalece o entendimento da imprescritibilidade do dano ao Erário e que a prescrição dos atos executórios para recuperação dos valores não começou a fluir, uma vez que ainda não houve decisão de mérito na presente TCE;
b) em relação à alegação de ausência de processo administrativo disciplinar, ressalta-se que a apuração focalizou a desídia no controle do recolhimento dos emolumentos consultares e que ausência de notificações no âmbito de sindicância não impacta a conclusão pela existência dos danos decorrentes de negligência dos agentes;
c) a alegação de ambiente de trabalho impróprio não afasta a responsabilidade material de dever elementar que cabia aos responsáveis; 
d) a crítica ao trabalho da comissão sindicante feita na defesa em análise não afeta o reconhecimento de que danos foram produzidos pela omissão dos agentes;
e) o raciocínio aritmético de que o percentual de erros cometidos de três mil para 1,5 milhões de vistos emitidos não pode ser acolhido como erro escusável, pois tratava-se de roteiro de ações extremamente simples e que não justifica a omissão verificada, consistente no ato primário de conferir a existência das money orders vinculadas aos vistos.
42. Ao acolher a posição da unidade técnica, gostaria de tecer alguns acréscimos relativos a pontos suscitados pela defesa. Primeiramente, quanto ao ponto em que o defensor alega a ocorrência de tratamento anti-isonômico, que estaria inclusive a macular essa tomada de contas especial.
43. É incontroverso na jurisprudência do TCU que, mesmo diante de ausência de oportunidade de defesa na fase interna de tomada de contas especial, não há prejuízo ao exercício do contraditório e da ampla defesa, pois naquela etapa em que se coletam evidências para fins de apuração dos fatos e das responsabilidades, não há uma relação processual propriamente constituída. A garantia ao direito de defesa ocorre nesta fase externa, com o chamamento do responsável aos autos, a partir da sua citação válida.  Nesse sentido cito como precedentes (Ac. 9.091/2021-TCU-1ª Câmara, Rel. Bruno Dantas, Ac. 2.016/2018-2ª Câmara, Rel. Aroldo Cedraz) .
44. No caso presente, observa-se que os responsáveis foram regularmente citados pelo débito apontado (peça 33, 35) para que apresentassem suas alegações. Recordo, inclusive, que pedidos de suspensão de prazo para apresentação de sua defesa foram interpostos pelo defendente (peça 40, 51, 59) e culminaram em prorrogação autorizada por este Relator (peça 75) , não havendo que se falar em limitação ao contraditório e à ampla defesa.
45. De igual sorte, não socorrem os responsáveis as alegações de supostas falhas na notificação, em análises de justificativas ou na própria emissão do certificado de auditoria pelo controle interno. O TCU possui competência constitucionalmente definida para julgar as contas dos administradores e daqueles que dão causa a prejuízo ao erário (art. 71, inciso III, da Constituição Federal) , não necessitando de autorização de qualquer outro órgão ou Poder para, quando for o caso, analisar novos fatos ou incluir novos responsáveis, em sede de TCE. A esse respeito, para fins didáticos, colaciono os seguintes precedentes:
Nas tomadas de contas especiais, o TCU possui ampla liberdade de cognição, tendo autonomia na identificação dos responsáveis a figurar nos processos, não sendo necessário que sejam os mesmos responsáveis arrolados na fase interna das contas. (Ac. 5.384/2016-2ª Câmara, Rel. Vital do Rêgo) ;
O TCU dispõe de competência para julgar as contas dos administradores e daqueles que dão causa a prejuízo ao erário (art. 71, inciso III, da Constituição Federal) , não necessitando de autorização de qualquer outro órgão ou Poder para, eventualmente, incluir novo responsável, em sede de Tomada de Contas Especial, ao rol previamente delineado pelo órgão de Controle Interno (Ac. 7.107/2010-1ª Câmara, Rel. Marcos Bemquerer) ; e
A falta de notificação na fase interna da tomada de contas especial - momento em que ainda não há litígio ou acusação, mas mero procedimento de apuração e coleta de dados - não invalida os atos processuais posteriores, pois na fase externa da tomada de contas, que ocorre no TCU, é que se torna obrigatória a abertura do contraditório, com a citação dos responsáveis e a devida apreciação das alegações de defesa (Ac. 5.661/2014-1ª Câmara, Rel. Bruno Dantas) .
46. Quanto às alegações de impossibilidade de se fraudar o sistema, com as vênias de estilo, permito-me aprofundar a análise já realizada pela unidade técnica. A esse respeito, assim manifestou-se a defesa:
Por mais que falho, seria IMPOSSÍVEL o réu fraudar o sistema que contava com: 1º Ordens de pagamento emitidas em nome do Consulado Brasileiro, portanto não passíveis de serem sacadas por terceiros; 2º Sistema de checagem dos dados por supervisor, que recebia INCLUSIVE mensagem alertando para o tipo de visto, nacionalidade e valor pago para a obtenção do visto; 3ª Checagem por parte da contabilidade do Consulado;
47. Recordo que o objeto da citação dos responsáveis no presente processo não é o cometimento de fraude contra o sistema, mas sim sua responsabilidade pelos débitos decorrentes por processar pedidos de vista sem o devido recolhimento das taxas consulares cabíveis (peça 28, p. 1315) . Conforme constou dos fundamentos da citação, ao deixar de recolher ao Consulado-Geral do Brasil em Nova York, parcial ou totalmente, os valores devidos a título de taxas para solicitação e processamento de vistos, os auxiliares locais deixaram de creditar ao erário os valores devidos.
48. Portanto, inobstante os indícios de fraude apontados pelas instâncias investigativas, o juízo de reprovabilidade da conduta adotado no presente processo prescinde da demonstração de dolo, uma vez que cabia aos auxiliares certificarem-se de que o devido recolhimento de taxas para emissão de vistos havia sido processado.
49. Ainda, a defesa afirma que falhas no sistema foram apontadas como primeira causa dos danos, referindo-se ao resumo de Auditoria realizada pela Ciset, entre 17 e 25 de março de 2015 (peça 1, p. 13) . Entretanto, tal argumento não se sustenta, pois o relatório não referencia tais falhas de forma a justificar a atuação dos agentes, mas sim de demonstrar que tais vulnerabilidades precisavam ser corrigidas para que não pudessem ser novamente exploradas (peça 1, p. 29) :
68. Por último, cabe observar que o tipo de irregularidade observada decorre de falhas nos sistemas informatizados, problemas na distribuição da carga de trabalho, da alocação inadequada de pessoal e da própria distribuição de responsabilidades funcionais, que geraram vulnerabilidades exploradas por operadores mal intencionados. perceberam tais falhas e se aproveitaram delas. Fraudes só serão evitadas ou inibidas caso se venham a adotar métodos de trabalho padronizados e concomitante aprimoramento de ferramentas e indicadores, propiciando a melhoria constante da gestão dos recursos públicos em questão.
50. Nada obstante, como exaustivamente discutido até aqui, no âmbito desta tomada de contas especial, os responsáveis foram citados não pelo cometimento de fraudes, mas por sua responsabilidade pelo dano causado ao Erário, conforme esclarece o seguinte trecho da instrução técnica:
139.	A bem fundada instrução da peça 28 acolheu, preliminarmente e para fins de citação, a tipificação da comissão sindicante levando à conclusão, na definição da culpabilidade dos agentes, pela má-fé dos responsáveis com a intenção de locupletamento às custas do erário, nos termos dos documentos colhidos durante as auditorias e da respectiva tomada de contas (peça 28, p.6-7) .
140.	Reforçou esse entendimento com as informações de que (peça 26, p. 5, e 28, p.7) :
140.1.	O Sr. Fernando Villar Paiva foi indiciado pela justiça criminal nos EUA pelo crime de furto, mas evadiu-se para o Brasil em março de 2018, a fim de evitar o período de prisão proposto pelas autoridades americanas;
140.2.	Reforça o seu entendimento, sustentando a tipificação da irregularidade, que o Sr. Rogerio Anildo Jost admitiu sua culpa por furto perante a Justiça Criminal nos EUA (telegrama 467/2018) , tendo recebido a pena de 5 anos de prisão (permanecendo, porém, em liberdade condicional durante todo o período) , acrescida da restituição ao Consulado-Geral do Brasil em Nova York da quantia de 8.685 dólares. 
140.3.	No procedimento criminal, o Sr. Rogerio Anildo Jost, além de confessar participação no esquema de fraude, implicou o Sr. Fernando Villar Paiva no mesmo esquema.
141.	Porém, na proposta de encaminhamento, que dá o formato da comunicação processual na citação, essa tipificação foi retirada do item 'culpabilidade' restando a redação de que, no exercício de suas funções, os auxiliares eram responsáveis pelo recolhimento dos valores pagos a título de taxa para solicitação e processamento de vistos. 
142.	A despeito de haver informações nos presentes autos sobre a confissão voluntária de delito perante autoridades americanas, ainda assim não se poderá acolher nesta instrução tal informação, pois caberá à esfera judicial, onde se julga o processo da Ação Civil Pública por Improbidade administrativa nº 28928- 19.2016.4.01.3400, definir a validade dessa evidência quando da formação da convicção quanto à natureza dolosa dos atos e fatos inquinados de irregularidades atribuídos aos agentes consulares.
143.	Reitera-se pela conclusão de ausência de boa-fé objetiva, materialmente demonstrada, por parte dos responsáveis, ausência essa que teve por consequência a produção de danos ao erário decorrentes da inobservância das normas atinentes ao recolhimento, mediante money orders, dos emolumentos relacionados à emissão de vistos no consulado brasileiro da cidade de Nova York.
51. Registro também que, nos termos do Acórdão 1441/2016-TCU-Plenário, não ocorreu a prescrição da pretensão punitiva deste Tribunal, tendo em vista que os fatos geradores das irregularidades tiveram ocorrências até o ano de 2015 (peça 84, p. 20) . Já o ato que determinou a citação foi expedido em 20/4/2020 (peças 28-29) , antes, portanto, do interregno de dez anos previsto no art. 205 do Código Civil, utilizado subsidiariamente por este Tribunal. 
52. No tocante à pretensão da pretensão ressarcitória, há anos o TCU, baseado em precedentes do STF e na interpretação do art. 37, § 5º, da Constituição Federal de 1988, tem adotado o entendimento, consolidado na Súmula 282, de que "as ações de ressarcimento movidas pelo Estado contra os agentes causadores de danos ao erário são imprescritíveis". Apesar de o julgamento, pelo Supremo Tribunal Federal, no Recurso Extraordinário 636.886  (Tema 899) , ter fixado, com repercussão geral, a prescritibilidade da pretensão de ressarcimento ao erário fundada em decisão de Tribunal de Contas, houve recentemente a apreciação de embargos de declaração opostos pela Advocacia-Geral da União (AGU) em face da referida deliberação no sentido de sua rejeição, tendo sido enfatizado que o RE 636.886 não tratou da fase interna do processo no âmbito do TCU.
53. Assim, opto por continuar a seguir a jurisprudência unânime nesta Corte de Contas, sedimentada na Súmula TCU 282, segundo a qual é imprescritível a pretensão de ressarcimento por parte da União, tese também abraçada por recentes decisões deste Tribunal (Acórdão 5236/2020-TCU-Plenário, 6.171/2020-TCU-2ª Câmara, 6.084/2020-TCU-1ª Câmara, 5.681/2020-TCU-2ª Câmara, 6.846/2020-TCU-2ª Câmara, 6.676/2020-TCU-2ª Câmara, 6.707/2020-TCU-2ª Câmara, 6.473/2020-TCU-1ª Câmara, 6.466/2020-TCU-1ª Câmara, 6.465/2020-TCU-1ª Câmara, entre outros) .
54. Portanto, as alegações de defesa não foram capazes de afastar o débito imputado aos três responsáveis, inexistindo elementos que possam atestar sua boa-fé objetiva ou excluir sua culpabilidade. Dessa forma, impõe-se o julgamento de suas contas como irregulares, com sua condenação em débito e aplicação da multa prevista no art. 57 da Lei 8.443/1992.
	Ante o exposto, voto para que seja adotada a minuta de acórdão que trago à consideração deste colegiado.
TCU, Sala das Sessões, em tagDataSessao.
Ministro VITAL DO RÊGO 
Relator